ACORDAO-COMPLETO-2373180

ACÓRDÃO 347/2020 ATA 5/2020 - PLENÁRIO

VISTOS, relatados e discutidos estes autos em que se apreciam recursos de reconsideração interpostos por Jair Antonio Meneguelli, Douglas Martins de Souza, Marlene Araújo Lula da Silva e Rogério Aurélio Pimentel contra os itens 9.1 a 9.10 do Acórdão 1195/2018-TCU-Plenário, bem como pela Controladoria-Geral da União contra o item 9.14 do mesmo Acórdão, proferido no processo de prestação de contas do Sesi/CN relativo ao exercício de 2013;
ACORDAM os Ministros do Tribunal de Contas da União, reunidos em Sessão do Plenário, diante das razões expostas pelo Revisor, em:
9.1. conhecer dos recursos de reconsideração interpostos por Marlene Araújo Lula da Silva e Rogério Aurélio Pimentel, com fundamento nos arts. 32, inciso I, e 33 da Lei 8.443/1992, para, no mérito, negar-lhes provimento;
9.2. conhecer do recurso de reconsideração interposto por Douglas Martins de Souza, com fundamento nos arts. 32, inciso I, e 33 da Lei 8.443/1992, para, no mérito, dar-lhe provimento, de modo a retirar o nome do recorrente do rol de responsáveis constante do item 9.1 do Acórdão 1195/2018-TCU-Plenário, bem como a tornar insubsistente a multa que lhe foi aplicada pelo item 9.7 da referida deliberação;
9.3. conhecer do recurso de reconsideração interposto por Jair Antonio Meneguelli, com fundamento nos arts. 32, inciso I, e 33 da Lei 8.443/1992, para, no mérito, dar-lhe provimento parcial, tornando insubsistente a multa que lhe foi aplicada pelo item 9.6 do Acórdão 1195/2018-TCU-Plenário;
9.4. conhecer do recurso de reconsideração interposto pela Controladoria-Geral da União, com fundamento nos arts. 32, inciso I, e 33 da Lei 8.443/1992, para, no mérito, dar-lhe provimento parcial, de forma a dar nova a redação ao item 9.14 do Acórdão 1195/2018-TCU-Plenário, que passa a vigorar com o seguinte teor:
"9.14. determinar à Controladoria-Geral da União que, na hipótese de ser necessário apor sigilo, por intermédio de tarjas ou outros meios, à identificação de responsáveis nos relatórios produzidos pelo órgão, como ocorrido em relação a sete ocupantes de função de confiança no Sesi/CN mencionados no item 1.1.1.6 do Relatório de Auditoria de Gestão 201407977 (Processo 00190.010837/2014-81) , disponibilize a este Tribunal, juntamente com o relatório, documento anexo, com as respectivas identificações dos responsáveis."
9.5. dar ciência deste Acórdão aos recorrentes, ao Sesi/CN, ao Ministério da Economia e à Procuradoria da República no Distrito Federal.

Recurso de reconsideração interposto contra acórdão que julgou irregulares as contas dos recorrentes e imputou-lhes débito e multa, inabilitou três recorrentes para o exercício de cargo em comissão ou função de confiança no âmbito da administração pública federal, bem como proferiu determinações, em razão de irregularidades apuradas na prestação de contas referente ao exercício de 2013.

Serviço Social da Indústria - Conselho Nacional.

3. Recorrentes: Jair Antonio Meneguelli, Presidente do Sesi/CN (XXX.768.838-XX); Douglas Martins de Souza, Consultor Jurídico (XXX.184.628-XX); Rogério Aurélio Pimentel, Assessor de Projetos (XXX.607.188-XX); Marlene Araújo Lula da Silva, Assessora de Projetos (XXX.408.428-XX); Controladoria-geral da União (vinculador) (26.664.015/0001-48).

AUGUSTO SHERMAN

Ministro-Substituto Augusto Sherman Cavalcanti.

13.1. Ministros presentes: Ana Arraes (na Presidência), Walton Alencar Rodrigues, Augusto Nardes, Raimundo Carreiro e Bruno Dantas (Relator).
13.2. Ministros com voto vencido: Augusto Nardes, Raimundo Carreiro e Bruno Dantas (Relator).
13.3. Ministra que proferiu voto de desempate: Ana Arraes.
13.4. Ministros-Substitutos convocados: Augusto Sherman Cavalcanti (Revisor), Marcos Bemquerer Costa e André Luís de Carvalho.
13.5. Ministro-Substituto convocado que não participou da votação: Marcos Bemquerer Costa.

ACORDAO-COMPLETO-2412662

Acórdão 248/2021 - Plenário

JAIR ANTONIO MENEGUELLI

BRUNO DANTAS

Trata-se de recursos de reconsideração interpostos por Jair Antônio Meneguelli (peças 298-429) , Presidente do Conselho Nacional do Sesi, Douglas Martins de Souza (peça 296) , Marlene Araújo Lula da Silva (peça 431) , Rogério Aurélio Pimentel (peça 445) , empregados do Conselho Nacional do Sesi e pela Controladoria-Geral da União (peça 447) , contra o Acórdão 1.195/2018 (peça 269) , mantido pelo Acórdão 1.702/2018 (peça 433) , ambos do Plenário, da relatoria do Ministro-Substituto Augusto Sherman Cavalcanti.
2.	O referido acórdão julgou a Prestação de Contas do Serviço Social de Indústria relativa ao exercício de 2013, nos seguintes termos:
"9.1. julgar, com fundamento nos arts. 1º, inciso I, 16, inciso III, alíneas "b" e "c", 19, caput, e 23, inciso III, da Lei 8.443/1992, irregulares as contas dos Srs. Jair Antônio Meneguelli, Marlene Araújo Lula da Silva, Rogério Aurélio Pimentel e Douglas Martins de Souza;
9.2. condenar a Srª Marlene Araújo Lula da Silva e o Sr. Jair Antônio Meneguelli solidariamente em débito, fixando-lhes o prazo de quinze dias, a contar da notificação, para que comprovem perante este Tribunal, nos termos do art. 214, inciso III, alínea "a", do RI/TCU, o recolhimento aos cofres do Serviço Social da Indústria - Conselho Nacional (Sesi/CN) , da quantia de R$ 173.358,28 (cento e setenta e três mil, trezentos e cinquenta e oito reais e vinte e oito centavos) , atualizada monetariamente e acrescida dos juros de mora, calculados a partir de 1º/1/2014 até a data do efetivo recolhimento, na forma da legislação em vigor; 
9.3. condenar o Sr. Rogério Aurélio Pimentel e o Sr. Jair Antônio Meneguelli solidariamente em débito, fixando-lhes o prazo de quinze dias, a contar da notificação, para que comprovem perante este Tribunal, nos termos do art. 214, inciso III, alínea "a", do RI/TCU, o recolhimento aos cofres do Serviço Social da Indústria - Conselho Nacional (Sesi/CN) , da quantia de R$ 131.752,20 (cento e trinta e um mil, setecentos e cinquenta e dois reais e vinte centavos) , atualizada monetariamente e acrescida dos juros de mora, calculados a partir de 1º/1/2014 até a data do efetivo recolhimento, na forma da legislação em vigor;
9.4. aplicar ao Sr. Jair Antônio Meneguelli a multa prevista no art. 57 da Lei 8.443/1992, no valor de R$ 60.000,00 (sessenta mil reais) , fixando-lhe o prazo de quinze dias, a contar da notificação, para que comprove, perante este Tribunal, nos termos do art. 214, inciso III, alínea "a", do RI/TCU, o recolhimento da referida quantia ao Tesouro Nacional, atualizada monetariamente desde a data do presente acórdão até a data do efetivo recolhimento, se for paga após o vencimento, na forma da legislação em vigor;
9.5. aplicar individualmente à Srª Marlene Araújo Lula da Silva e ao Sr. Rogério Aurélio Pimentel a multa prevista no art. 57 da Lei 8.443/1992, no valor de R$ 40.000,00 (quarenta mil reais) , fixando-lhes o prazo de quinze dias, a contar da notificação, para que comprovem, perante este Tribunal, nos termos do art. 214, inciso III, alínea "a", do RI/TCU, o recolhimento da referida quantia ao Tesouro Nacional, atualizada monetariamente desde a data do presente acórdão até a data do efetivo recolhimento, se for paga após o vencimento, na forma da legislação em vigor;
9.6. aplicar ao Sr. Jair Antônio Meneguelli a multa prevista no art. 58, incisos II e III, da Lei 8.443/1992 e no art. 268, incisos II e III, do RI/TCU, no valor de R$ 15.000,00 (quinze mil reais) , fixando-lhe o prazo de quinze dias, a contar da notificação, para que comprove, perante este Tribunal, nos termos do art. 214, inciso III, alínea "a", do RI/TCU, o recolhimento da referida quantia ao Tesouro Nacional, atualizada monetariamente desde a data do presente acórdão até a data do efetivo recolhimento, se for paga após o vencimento, na forma da legislação em vigor;
9.7. aplicar ao Sr. Douglas Martins de Souza a multa prevista no art. 58, inciso II, da Lei 8.443/1992 e no art. 268, inciso II, do RI/TCU, no valor de R$ 10.000,00 (dez mil reais) , fixando-lhe o prazo de quinze dias, a contar da notificação, para que comprove, perante este Tribunal, nos termos do art. 214, inciso III, alínea "a", do RI/TCU, o recolhimento da referida quantia ao Tesouro Nacional, atualizada monetariamente desde a data do presente acórdão até a data do efetivo recolhimento, se for paga após o vencimento, na forma da legislação em vigor
9.8. autorizar, desde logo, nos termos do art. 28, inciso II, da Lei 8.443/92, a cobrança judicial das dívidas, caso não atendidas as notificações;
9.9. considerar graves as infrações cometidas pelos responsáveis Jair Antônio Meneguelli, Marlene Araújo Lula da Silva e Rogério Aurélio Pimentel;
9.10. inabilitar os responsáveis Jair Antônio Meneguelli, Marlene Araújo Lula da Silva, e Rogério Aurélio Pimentel pelo prazo de três anos, para o exercício de cargo em comissão ou função de confiança no âmbito da Administração Pública Federal, com fundamento no art. 60 da Lei 8.443/1992 c/c o art. 270 do RI/TCU;
9.11. julgar regulares, com ressalva, as contas dos demais responsáveis indicados no item 3 deste acórdão, com fundamento nos arts. 1º, inciso I, 16, inciso II, 18 e 23, inciso II, da Lei 8.443/1992, dando-lhes quitação;
9.12. determinar ao Sesi/CN que, no prazo de noventa dias, contados a partir da ciência:
9.12.1. adote mecanismos de controle, organizados da forma como entender cabível, que possibilitem a comprovação do cumprimento da jornada de trabalho e, portanto, a comprovação da realização das atividades laborais em observância ao art. 7º da Ordem de Serviço-Sesi/CN 002/2006 pelos empregados no exercício de funções de confiança e pelos dispensados do registro em folha de frequência em ato próprio do Presidente nos termos do art. 6º da referida norma, de modo a permitir a recuperação sistematizada de informações relativas aos resultados, aos produtos e/ou às atividades executadas pelos referidos empregados, com a devida atestação do nível hierárquico superior; 
9.12.2. promova adequações nos procedimentos internos no sentido de que, nos casos de viagens internacionais, os deslocamentos ocorridos em território nacional anteriores e posteriores às viagens sejam pagos com base nos valores definidos para diárias nacionais;
9.12.3. encaminhe ao TCU informações sobre as providências adotadas para o atendimento das recomendações formuladas pela CGU nos itens 2.1.1.1 (contratação serviço de locação de veículos) , 2.2.1.2 (execução de contrato de prestação de serviço de fornecimento de passagens aéreas e de hospedagens) , e 2.3.1.1 (fragilidades na concessão, acompanhamento e execução de convênio) , do Relatório de Auditoria de Gestão 201407977; 
9.13. determinar à SecexPrevidência que formalize processo apartado para verificar a comprovação da efetiva prestação de serviços ao Sesi/CN pelos empregados  Marlene Araújo Lula da Silva, esta no período compreendido entre os exercícios de 2007 e 2015, e Rogério Aurélio Pimentel, este no período compreendido entre os exercícios de 2011 e 2015, excluído o exercício das presentes contas (2013) , ficando a unidade técnica autorizada a adotar as providências necessárias à execução dos trabalhos, inclusive realização de inspeção;
9.14. determinar à Controladoria-Geral da União que, mesmo em circunstâncias que entenda sensíveis, abstenha-se de apor sigilo, por intermédio de tarjas ou outros meios, à identificação de responsáveis perante o TCU, como ocorrido em relação a sete ocupantes de função de confiança no Sesi/CN mencionados no item 1.1.1.6 do Relatório de Auditoria de Gestão 201407977 (Processo 00190.010837/2014-81) ; 
9.15. encaminhar cópia deste acórdão, após o trânsito em julgado desta deliberação, ao Ministério do Planejamento, Desenvolvimento e Gestão, para as providências necessárias com vistas a tornar efetivas as sanções de inabilitação;
9.16. remeter cópia deste acórdão à Procuradoria da República no Distrito Federal, para ajuizamento das ações civis e penais que entender cabíveis, com fundamento no art. 16, § 3º, da Lei 8.443/1992; e
9.17. encaminhar cópia deste acórdão ao autor do expediente mencionado na peça 75 destes autos."
3.	Os recorrentes se insurgem contra os itens 9.1 a 9.10 e 9.14 do acórdão mencionado.
4.	Admitido o processamento do recurso, porquanto preenchidos os requisitos previstos no art. 33 da Lei 8.443/1992, conferi efeito suspensivo aos itens impugnados (peça 459) .
5.	Instruído o presente feito, faço reproduzir, com os ajustes que julgo pertinentes, o exame técnico e o encaminhamento oferecidos pela Secretaria de Recursos deste Tribunal (peça 479) , que contou com a anuência do corpo diretivo da unidade (peças 480-481) :
"HISTÓRICO
2. O presente processo apreciou a prestação de contas do Conselho Nacional do Serviço Social da Indústria (Sesi/CN) referente ao exercício de 2013.
2.1. A Secretaria de Controle Externo da Previdência, do Trabalho e da Assistência Social (SecexPrevi) , em consonância com o Ministério Público junto ao TCU (MP/TCU) , considerou, dentre as ocorrências apontadas no relatório de gestão da Controladoria-Geral da União (CGU) , elidida a ocorrência referente à falta de comprovação dos parâmetros e de métricas utilizados para concessão dos reajustes salariais.
2.2. Apontou que outras ocorrências seriam passíveis de determinações e de recomendações, como aquelas referentes ao pagamento de diárias internacionais em viagens internacionais no trecho correspondente a deslocamento interno, falhas na gestão do serviço de locação de veículos, na gestão da prestação de serviços de hospedagem e nos mecanismos de controle de recepção e de análise das prestações de contas de convênio.
2.3. No entanto, a SecexPrevi e o MP/TCU divergiram no tocante ao encaminhamento da ocorrência apontada pela CGU referente à concessão de benefício intitulado 'cota estacionamento', em substituição ao vale-transporte, prevalecendo, no entendimento desta Corte de Contas, a tese do MP/TCU de acolher as razões de justificativa e afastar a irregularidade.
2.4. O Relator a quo, Exmo. Ministro-Substituto Augusto Sherman Cavalcanti, determinou o exame com mais detalhes do apontamento referente a não comprovação do cumprimento de jornada de trabalho e da prestação de serviços por empregados detentores de função de confiança, solicitando a realização de inspeção pela SecexPrevi.
2.5. A unidade técnica, após o saneamento do processo, adotou a postura conservadora de verificar tão somente a comprovação da efetiva prestação de serviços pelos sete detentores de função comissionada indicados na inspeção, solicitando ao Sesi/CN o fornecimento de elementos que demonstrassem o exercício de atividades na instituição, produtos e/ou resultados dos trabalhos executados por essas pessoas no ano de 2013.
2.6. Realizada a análise dos documentos colhidos e das alegações de defesa, a exceção de Rogério Aurélio Pimentel que não respondeu à citação, o Relator a quo, após minucioso exame, incorporou, em parte, os pareceres uníssonos da SecexPrevi e do Parquet especial, as suas razões de decidir, asseverando que os documentos trazidos aos autos não comprovam o efetivo exercício e o resultado de atividades laborais para justificar os dispêndios públicos de Marlene Araújo Lula da Silva e de Rogério Aurélio Pimentel. Divergiu no tocante à prestação dos serviços de Douglas Martins de Souza, cuja documentação teria comprovado a prestação de serviços e o afastamento do débito referente ao pagamento de auxílio-moradia ao empregado, sem prejuízo da aplicação da multa do art. 58, inciso II, da Lei 8.443/1992.
2.7. Propôs, por conseguinte, o julgamento pela irregularidade das contas do presidente e dos empregados do Sesi/CN, ora recorrentes, imputando o débito apurado na proporção da responsabilidade de cada um, com as consequentes multas individuais do art. 57, aplicando, ainda, aquelas previstas no art. 58 da LOTCU ao presidente do Sesi/CN, além de inabilitar para o exercício de cargo em comissão ou função de confiança no âmbito da administração pública pelo prazo de 3 anos os responsáveis condenados em débito, nos termos do Voto que fundamenta o Acórdão recorrido (peça 270) , posicionamento que foi acompanhado pelo Pleno desta Corte de Contas.
2.8. Inconformada, Marlene Araújo Lula da Silva opôs embargos de declaração (R001-peça 293) , o qual foi conhecido e rejeitado, por meio do Acórdão 1702/2018-TCU-Plenário, rel. Ministro-Substituto Augusto Sherman Cavalcanti (peça 433) .
2.9. Irresignados com o julgamento, o presidente e os empregados responsabilizados, além da CGU, interpuseram os presentes recursos de reconsideração, que se fundamentam nos fatos que, adiante, passar-se-á a relatar.
EXAME DE ADMISSIBILIDADE
3. Reiteram-se os exames preliminares de admissibilidade efetuados por esta Secretaria (peças 452-456) , ratificados pelo Exmo. Ministro Bruno Dantas (peça 459) , que concluíram pelo conhecimento dos recursos apresentados, nos termos dos artigos 32, inciso I, e 33, da Lei 8.443/1992, c/c o artigo 285, do RI/TCU, suspendendo os efeitos em relação aos itens 9.1, 9.2, 9.3, 9.4, 9.5, 9.6, 9.7, 9.8, 9.9, 9.10 e 9.14 do Acórdão recorrido.
EXAME DE MÉRITO
4. Delimitação
4.1. Constitui objeto do presente recurso definir se:
a) houve prescrição do direito de apurar responsabilidades por meio da presente TCE;
b) o julgamento nas esferas cível e criminal constituiria fato impeditivo para a atuação desta Corte de Contas;
c) houve afronta aos princípios da ampla defesa e do contraditório;
d) havia obrigatoriedade de o empregado, detentor de função de confiança, residir em Brasília;
e) havia obrigatoriedade de cumprimento de jornada de trabalho pelos empregados detentores de função de confiança;
f) é cabível a alteração de determinação expedida à CGU.
5. Da prescrição.
5.1. Rogério Aurélio Pimentel preleciona que 'a prescrição é matéria de ordem pública, de modo que tanto pode ser apreciada de ofício, quanto pode ser alegada a qualquer tempo' e que se discute 'o suposto pagamento indevido dos salários mensais durante o' exercício financeiro de 2013, enquanto Acórdão recorrido foi prolatado em maio de 2018, o que conduziria a prescrição de qualquer ação punitiva do Estado pelo transcurso do prazo de 5 anos. Colaciona, para tanto, jurisprudência correlata (peça 431, p. 5-16) .
5.2. Pugna, alternativamente, reconhecer a prescrição ao menos em relação à devolução das 5 primeiras parcelas do salário percebido pelo Recorrente, nos meses de janeiro a maio de 2013, por se tratar de verba alimentar e ter recebido de boa-fé como contraprestação de serviço 'efetivamente realizado'.
Análise:
5.3. No que tange à alegação de que houve prescrição no âmbito da atuação do TCU, devido ao transcurso do prazo de 5 anos, segundo a defesa, entre os fatos descritos no ofício citatório, exercício de 2013, ou alternativamente de parte deles, e a prolação do Acórdão recorrido em 23/5/2018, analisar-se-á a doutrina e a jurisprudência atual relativa ao instituto da prescrição.
5.4. Ressalte-se, inicialmente, que a jurisprudência pacífica do TCU e do Supremo Tribunal Federal-STF é no sentido de que as ações de ressarcimento movidas pelo Estado contra os agentes causadores de danos ao erário são imprescritíveis, conforme enunciado da Súmula TCU 282, exarada em consonância com posicionamento do Plenário do STF, proferido em sede de mandado de segurança (MS 26.210-9/DF, Relator Ministro Ricardo Lewandowski) .
5.5. De igual sorte, não se pode alegar a prescrição do dever constitucional desta Corte de Contas em julgar as contas dos administradores e demais responsáveis que derem causa a perda, extravio ou outra irregularidade de que resulte prejuízo ao Erário, nos termos previstos no inciso II do art. 71 da Constituição Federal de 1988, competência esta que é diversa daquela prevista no inciso I, do mesmo artigo, de apreciar, mediante parecer prévio, as contas prestadas anualmente pelo Presidente da República.
5.6. No caso concreto, o TCU está exercendo seu poder-dever constitucional de apurar as irregularidades que resultem em prejuízo ao Erário, com o julgamento das contas dos responsáveis e quantificação do débito, além da aplicação da multa quando necessária (itens 9.2 e 9.3 do Acórdão recorrido) .
5.7. Deve-se, no entanto, perscrutar, no que concerne à prescrição da pretensão punitiva deste Tribunal, as situações em que a garantia processual possa ser aplicada àquelas multas previstas nos art. 57 e 58 da Lei Orgânica, no caso concreto, a multa aplicada por meio dos itens 9.4 e 9.5 do Acórdão recorrido.
5.8. Relativamente às sanções previstas na Lei 8.443/1992, ressalta-se o novel posicionamento deste Tribunal. Nos autos de incidente de uniformização de jurisprudência (TC Processo 030.926/2015-7) , a prolação do Acórdão 1441/2016-TCU-Plenário, redator Ministro Walton Alencar Rodrigues, assentou, em suma, que: (i) a pretensão punitiva do TCU subordina-se ao prazo geral de prescrição indicado no art. 205 do Código Civil (10 anos) e é contada a partir da data de ocorrência da irregularidade sancionada; (ii) o ato que ordenar a citação, a audiência ou oitiva da parte interrompe a prescrição; (iii) haverá suspensão da prescrição toda vez que o responsável apresentar elementos adicionais de defesa; (iv) a prescrição será aferida independentemente de alegação da parte; e (v) o entendimento do mencionado acórdão será aplicado de imediato aos processos novos e aos pendentes de decisão.
5.9. Os dispêndios indevidos foram transferidos para o recorrente no exercício financeiro de 2013, sendo o primeiro pagamento em janeiro.
5.10. Iniciado o transcurso do prazo prescricional decenal em 1º/1/2013, observa-se que o recorrente tomou ciência do Ofício de citação 801/2016-TCU/SecexPrevidência em 9/12/2016 (peça 137 e 151) , com solicitação de vista e/ou cópia e de prorrogação de prazo, o qual foi concedido em 29/12/2016, conforme documentos às peças 144-145, 149-150 e 156, momento processual em que houve a interrupção do prazo prescricional, conforme regra estipulada no art. 202, inciso I, do Código Civil. Com isso, reinicia-se a contagem do prazo, desconsiderando qualquer transcurso do prazo anterior.
5.11. Por sua vez, o Acórdão recorrido foi proferido em 23/5/2018. Sendo assim, não foi ultrapassado o prazo prescricional decenal, nos moldes do Código Civil.
6. Do julgamento nas esferas cível e criminal.
6.1. Jair Antônio Meneguelli pondera que a Promotoria de Justiça do Patrimônio Público e Social de São Bernardo do Campo/SP e o Conselho Superior do Ministério Público do Estado de São Paulo, por meio de Inquérito Civil, 'consideraram que os indícios de irregularidades apontados pela CGU foram insuficientes para demonstrar o intuito do agente público de causar enriquecimento ilícito, causar prejuízo ao erário ou violação a princípios da administração pública', com fundamento nos seguintes argumentos (peça 296, p. 3-4 e 6) :
a) acrescenta que a Comissão de Fiscalização Financeira e Controle da Câmara dos Deputados 'analisou algumas denúncias de pagamento de salários a empregados fantasmas contratados pelo Sesi/CN e concluiu pelo arquivamento das mesmas';
6.2. Rogério Aurélio Pimentel destaca que o MP/SP não identificou 'sequer indícios da prática de irregularidade ou ilegalidades (na jornada de trabalho) , em relação ao Recorrente' (peça 431, p. 30) .
6.3. Marlene Araújo Lula da Silva argumenta que o Ministério Público do Estado de São Paulo (MP/SP) afastou qualquer irregularidade no âmbito do Inquérito Civil 14.0167.0001714/2015-4 (peça 190, p. 20-21) , por não ter vislumbrado 'indícios de autoria, como também do próprio fato em si' (peça 445, p. 2-6) .
Análise
6.4. Os recorrentes alegam que o parecer do MP/SP pelo arquivamento, no âmbito da justiça do Estado de São Paulo, constituiria fato impeditivo para a atuação desta Corte de Contas.
6.5. Ressalte-se, desde logo, para que, mais uma vez, fique bem assentada a competência constitucional privativa desta Casa nas matérias que lhe cabe, com exclusividade, apurar e julgar, que, no ordenamento pátrio, vige o princípio da independência das instâncias.
6.6. Significa dizer que o TCU exerce a sua jurisdição independentemente das demais jurisdições (civil, penal, trabalhista, tributária, e. g.) . Há, com efeito, diversos precedentes nesta Casa, corroborando o que se afirmou, dos quais se podem invocar, a título meramente exemplificativo, os Acórdãos 4.060/2010, rel. Ministro Walton Alencar Rodrigues, 6.723/2010, rel. Ministro Marcos Bemquerer, 2.983/2016, rel. Ministro Bruno Dantas, todos da 1ª Câmara, 3.391/2007, rel. Ministro Aroldo Cedraz, 6.903/2018, rel. Ministra Ana Arraes, ambos da 2ª Câmara, 3.125/2013, rel. Ministro Raimundo Carreiro, 2.904/2014, rel. Ministro Marcos Bemquerer, 680/2015, rel. Ministro André Luís de Carvalho, 30/2016, rel. Ministro Augusto Nardes, todos do Plenário.
6.7. Corrobora este entendimento, no âmbito do Poder Judiciário, a jurisprudência a seguir colacionada, na Suprema Corte, v. g., os MS 21.948-RJ, 21.708-DF e 23.625-DF. Em relação ao Superior Tribunal de Justiça-STJ, colacionam-se os MS 7080, 7138 e 7042, todos do DF. Logo, a atuação do TCU não fica a depender nem do Judiciário, nem de qualquer outro Poder, nem com a atuação do controle interno ou do Órgão Concedente, nem com estas se confunde.
6.8. No ordenamento jurídico brasileiro vigora o princípio da independência das instâncias, em razão do qual podem ocorrer condenações simultâneas nas diferentes esferas - cível, criminal e administrativa. O artigo 935 do Código Civil prescreve que a 'responsabilidade civil é independente da criminal, não se podendo questionar mais sobre a existência do fato, ou sobre quem seja o seu autor, quando estas questões se acharem decididas no juízo criminal'. Esse dispositivo precisa ser conjugado com o artigo 66 do Código de Processo Penal, o qual estabelece que 'não obstante a sentença absolutória no juízo criminal, a ação civil poderá ser proposta quando não tiver sido, categoricamente, reconhecida a inexistência material do fato'.
6.9. Interpretando os dois dispositivos conjuntamente, temos que a sentença penal impedirá a propositura ou continuidade de ação nos âmbitos civil e, por extensão, administrativo, apenas se houver sentença penal absolutória negando categoricamente a existência do fato ou afirmando que não foi o réu quem cometeu o delito. Esse entendimento é pacífico no Supremo Tribunal Federal - STF, conforme fica claro nos Mandados de Segurança 21.948-RJ, 21.708-DF e 23.635-DF. Nesse último, por exemplo, o STF decidiu que a sentença proferida em processo penal é incapaz de gerar direito líquido e certo de impedir o TCU de proceder à tomada de contas, mas poderá servir de prova em processos administrativos se concluir pela não ocorrência material do fato ou pela negativa de autoria.
6.10. Nesse mesmo sentido é o teor do art. 126 da Lei 8.112/1990, segundo o qual a 'responsabilidade administrativa do servidor será afastada no caso de absolvição criminal que negue a existência do fato ou sua autoria' (grifos acrescidos) . Também é encontrado na Lei 8.429/1992, que trata da improbidade administrativa, a positivação do referido princípio, quando seu artigo 12 destaca que o responsável por ato de improbidade está sujeito às cominações estabelecidas por esta norma, independentemente das sanções penais, civis e administrativas previstas na legislação específica.
6.11. O Plenário do Supremo Tribunal Federal já decidiu, inclusive, que o ajuizamento de ação civil pública não retira a competência do Tribunal de Contas da União para instaurar tomada de contas especial, tendo em vista a competência do TCU inserta no art. 71 da Constituição Federal, como se constata no seguinte excerto do MS 25880/DF, da relatoria do Ministro Eros Grau:
EMENTA: MANDADO DE SEGURANÇA. TRIBUNAL DE CONTAS DA UNIÃO. COMPETÊNCIA. ART. 71, II, DA CONSTITUIÇÃO DO BRASIL E ART. 5º, II E VIII, DA LEI N. 8.443/92. TOMADA DE CONTAS ESPECIAL. VIOLAÇÃO AOS ARTS. 148 A 182 DA LEI N. 8.112/90. INOCORRÊNCIA. PROCEDIMENTO DISCIPLINADO NA LEI N. 8.443/92. AJUIZAMENTO DE AÇÃO CIVIL PÚBLICA. PREJUDICIALIDADE DA TOMADA DE CONTAS ESPECIAL. IMPOSSIBILIDADE. INDEPENDÊNCIA ENTRE AS INSTÂNCIAS CIVIL, PENAL E ADMINISTRATIVA. QUESTÃO FÁTICA. DILAÇÃO PROBATÓRIA. IMPOSSIBILIDADE. SEGURANÇA DENEGADA.
1. A competência do Tribunal de Contas da União para julgar contas abrange todos quantos derem causa a perda, extravio ou outra irregularidade de que resulte dano ao erário, devendo ser aplicadas aos responsáveis, em caso de ilegalidade de despesa ou irregularidade de contas, as sanções previstas em lei, lei que estabelecerá, entre outras cominações, multa proporcional ao dano causado aos cofres públicos [art. 71, II, da CB/88 e art. 5º, II e VIII, da Lei 8.443/92].
2. A tomada de contas especial não consubstancia procedimento administrativo disciplinar. Tem por escopo a defesa da coisa pública, buscando o ressarcimento do dano causado ao erário. Precedente [MS 24.961, Relator o Ministro CARLOS VELLOSO, DJ 04.03.2005].
3. Não se impõe a observância, pelo TCU, do disposto nos artigos 148 a 182 da Lei 8.112/90, já que o procedimento da tomada de contas especial está disciplinado na Lei 8.443/92.
4. O ajuizamento de ação civil pública não retira a competência do Tribunal de Contas da União para instaurar a tomada de contas especial e condenar o responsável a ressarcir ao erário os valores indevidamente percebidos. Independência entre as instâncias civil, administrativa e penal.
5. A comprovação da efetiva prestação de serviços de assessoria jurídica durante o período em que a impetrante ocupou cargo em comissão no Tribunal Regional do Trabalho da 1ª Região exige dilação probatória incompatível com o rito mandamental. Precedente [MS 23.625, Relator o Ministro MAURÍCIO CORRÊA, DJ de 27.03.2003]. 6. Segurança denegada, cassando-se a medida liminar anteriormente concedida, ressalvado à impetrante o uso das vias ordinárias.
6.12. O voto condutor do Acórdão 2/2003-TCU-Segunda Câmara, Relator Ministro Adylson Motta, demonstra a posição pacífica deste Tribunal sobre o tema, quando assim dispôs:
O TCU tem jurisdição própria e privativa sobre as pessoas e matérias sujeitas a sua competência, de modo que a proposição de qualquer ação no âmbito do Poder Judiciário não obsta que esta Corte cumpra sua missão constitucional. De fato, por força de mandamento constitucional (CF, art. 71, inc. II) , compete a este Tribunal julgar as contas dos administradores e demais responsáveis por dinheiros, bens e valores da administração federal direta e indireta, e as contas daqueles que derem causa a perda, extravio ou outra irregularidade de que resulte prejuízo ao Erário. E, para o exercício dessa atribuição específica, o TCU é instância independente, não sendo cabível, portanto, tal como pretende o interessado, que se aguarde manifestação do Poder Judiciário no tocante à matéria em discussão.
6.13. Portanto, a alegação apresentada pelos recorrentes, que se apoia no posicionamento do MP/SP, solicitando o arquivamento no âmbito do Inquérito Civil 14.0167.0001714/2015-4 (peça 190, p. 19-23) , não se presta a elidir as graves irregularidades encontradas nesta TCE, nem a obstaculizar a apuração empreendida pelo TCU.
7. Dos princípios do contraditório e da ampla defesa.
7.1. Rogério Aurélio Pimentel informa que 'deixou o Conselho Nacional do SESI em fevereiro de 2015 e o grupo político que o administrava desde 2003, foi substituído em abril de 2016', 'o que compromete, sobremaneira, o devido processo legal (contraditório e ampla defesa) '. Aduz que lhe foi vedado o acesso ao instrumental probatório supostamente existente, o que claramente inviabiliza por parte do recorrente o exercício da ampla defesa, 'de modo que o feito deve ser arquivado' (peça 431, p. 30) .
Análise:
7.2. Rogério Aurélio Pimentel alega que por diferenças e rivalidades políticas não teve acesso ao instrumental probatório para comprovar o efetivo exercício e o resultado de suas atividades laborais que pudessem justificar os dispêndios públicos.
7.3. Observa-se que o recorrente deixou o Sesi/CN em fevereiro de 2015 e foi devidamente citado em 9/12/2016, momento em que solicitou e teve concedida a prorrogação de prazo por 30 dias para angariar a documentação necessária comprovar sua atividade laboral. Cuidados que seriam comuns a todos aqueles detentores de cargo em função de confiança e deveriam resguardar seus papéis de trabalho, seus relatos de comunicação e todos os demais documentos que demonstrem a escorreita atuação do empregado.
7.4. Cabe divisar, ainda, que a irregularidade foi apontada pela primeira vez pela CGU em Relatório protocolizado no TCU em 17/11/2014, cujas irregularidades foram observadas no período de 22/4/2014 a 3/6/2014, inclusive com o apontamento específico da situação do recorrente (peça 5, p. 114) . Por consectário lógico, o recorrente, ainda no exercício do cargo, tinha ampla ciência de que a ausência de documentação comprobatória de sua atuação no Sesi/CN era alvo de questionamento pelo controle interno.
7.5. Logo, ausente qualquer impedimento ou obstáculo que pudesse prejudicar a ampla defesa e o contraditório.
7.6. Cabe esclarecer, para fins didáticos, que se mostra descabido aventar, na forma como alegado pela defesa do recorrente, que as contas possam ser consideradas iliquidáveis e, por conseguinte, arquivadas, uma vez que o art. 20 da LOTCU elenca como elementos necessários para assim considerá-las a existência de caso fortuito ou de força maior, comprovadamente alheio à vontade do responsável, que tornem materialmente impossível o julgamento de mérito.
7.7. Do contrário, seguindo o entendimento apresentado pela defesa bastaria a todo e qualquer agente público, responsável por receber recursos públicos, argumentar que a 'ausência de documentação' o impede de adimplir sua obrigação constitucional e, dessa forma, as contas seriam julgadas iliquidáveis, sem que a sociedade brasileira pudesse tomar conhecimento do destino dos recursos que poderiam melhorar a vida das comunidades brasileiras.
8. Da obrigatoriedade de o empregado detentor de função de confiança morar em Brasília.
8.1. Douglas Martins de Souza requer a aplicação integral dos critérios adotados quando da análise da situação das outras empregadas do Serviço Social, as quais, segundo a defesa, não sofreram qualquer censura por prestarem serviços residindo fora de Brasília, com fundamento nos seguintes argumentos (peça 298, p. 2-7) e documentos às peças 299-429:
a) coloca que o descritivo da função de confiança de consultor jurídico (peça 101, p. 7) ' (Descrição de Cargo B2P) , não especifica 'local' mas 'unidade de lotação'', e que o conceito de lotação 'aponta a unidade organizacional a qual o servidor (no caso o empregado) está vinculado na estrutura, não necessariamente onde deva prestar integralmente o serviço em sua jornada';
b) acrescenta que a discricionariedade do empregador está expressa, pois 'não existe qualquer determinação específica ou regime jurídico próprio para se exigir exclusivamente da consultoria jurídica a prestação de serviços em Brasília';
c) reafirma que a decisão não pode se apoiar na tese de desvio de finalidade, pois os serviços foram prestados ao longo do exercício de 2013;
d) informa que as empregadas citadas pela defesa como paradigmas eram vinculadas ao art. 28 do Regulamento do Conselho Nacional do SESI, assim como o recorrente, e que não tiveram, como no caso do recorrente, autorização formal do mais alto nível hierárquico da entidade;
e) alega que os art. 21 e 28 do Regulamento do Conselho Nacional do SESI não fazem 'qualquer menção especifica ao exercício das atividades na sede do Conselho Nacional em Brasília, referindo-se a toda direção não se justificando a aplicação de critérios distintos em prejuízo de alguns a partir de base normativa comum'.
Análise:
8.2. A aplicação da multa a Douglas Martins de Souza fundamentou-se na prática de ato com grave infração à norma legal ou regulamentar de natureza operacional (item 9.7 do Acórdão recorrido) .
8.3. No Voto que fundamenta o Acórdão recorrido (peça 270, p. 12-13) , o Relator a quo asseverou que, 'para que o Consultor Jurídico exercesse suas funções em outra localidade, seria necessário haver autorização formal do mais alto nível hierárquico da entidade, com demonstração de que a medida visava a atender interesses institucionais', o que não aconteceu no caso concreto e restou caracterizada a infração às normas da entidade e 'aos princípios gerais da impessoalidade e da moralidade, vez que a providência buscou atender os interesses pessoais do empregado'.
8.4. O Relator a quo discordou das considerações da unidade técnica, em primeira instância administrativa, de que teria havido ausência de prestação de serviços por parte do recorrente ou despesas irregulares em seu contrato de trabalho, o que afastou a tese de desvio de finalidade suscitada pelo recorrente, não havendo sucumbência nesse ponto.
8.5. Insta ressalvar que o cerne da condenação foi a ausência de autorização formal para o acerto feito entre o recorrente e o presidente da entidade, uma vez que o Acórdão recorrido reconhece que tenha havido autorização informal da mesma autoridade, nos seguintes termos: 'o Sesi/CN informou que o exercício das atividades de Consultor Jurídico no Escritório de São Bernardo do Campo perdurou de janeiro a outubro de 2013 e decorreu de entendimento entre o empregado e o então Presidente da entidade (fls. 01-peça 139) ' (ênfase acrescida) .
8.6. A facilidade de realização de trabalhos remotos e até de gerenciamento de equipes a distância tem sido tema de transformação constante na sociedade moderna e particularmente na última década tem avançado até mesmo por meio de alterações da legislação, regulamentando as formas de prestação de serviço fora das dependências da empresa com a utilização de tecnologias de informação e comunicação, conforme a Lei 12.551/2011, que equiparou os efeitos jurídicos da subordinação exercida por meios telemáticos e informatizados à exercida por meios pessoais e diretos, e a Lei 13.467/2017, que alterou a Consolidação das Leis do Trabalho.
8.7. Nesse sentido, ainda em 2011 foi promulgada a Lei 12.551/2011 que equiparou os efeitos jurídicos do trabalho remoto e presencial, nos seguintes termos:
Art. 1º O art. 6o da Consolidação das Leis do Trabalho (CLT) , aprovada pelo Decreto-Lei no 5.452, de 1o de maio de 1943, passa a vigorar com a seguinte redação:
'Art. 6º Não se distingue entre o trabalho realizado no estabelecimento do empregador, o executado no domicílio do empregado e o realizado a distância, desde que estejam caracterizados os pressupostos da relação de emprego.
Parágrafo único. Os meios telemáticos e informatizados de comando, controle e supervisão se equiparam, para fins de subordinação jurídica, aos meios pessoais e diretos de comando, controle e supervisão do trabalho alheio.' (NR) 
8.8. Com a publicação da lei, ficou assente que o trabalho do recorrente poderia ser realizado a distância, uma vez que a legislação trabalhista não faz distinção quanto ao tipo de cargo do empregado, se de gerenciamento de subordinados ou não, tornando flexíveis as formas de trabalho, adequando-as aos novos instrumentos de trabalho e resguardando os direitos trabalhistas daqueles que prestam serviço de forma remota.
8.9. Logo, a legislação trabalhista não vedava essa forma de trabalho em 2013 e o fato de a Consultoria Jurídica integrar a estrutura do Conselho Nacional do Sesi, que tem sede física em Brasília, não inviabiliza a realização de trabalho de forma remota, mesmo no caso do trabalhador residir em outra cidade, desde que haja a prestação do serviço a contento, obrigação que esta Corte de Contas entendeu como satisfeita.
8.10. Resta, portanto, apenas a autorização formal da autoridade competente. Pondera-se que este procedimento pode ser considerado uma falha formal nos termos da Súmula-TCU 142, uma vez que o órgão confirmou que o presidente da entidade autorizou a prestação do serviço remoto de forma informal (peça 139, p. 1) , não devendo o empregado ser penalizado pela ausência da autorização formal por seus superiores ou pelo órgão empregador.
8.11. Desse modo, propõe-se o provimento do recurso de reconsideração interposto por Douglas Martins de Souza, com a exclusão de seu nome do rol de responsáveis que tiveram as contas julgadas irregulares nos termos do item 9.1, bem como o afastamento da multa que lhe fora aplicada por meio do item 9.7 do Acórdão recorrido.
9. Da obrigatoriedade de cumprimento de jornada pelos empregados detentores de função de confiança.
9.1. Jair Antônio Meneguelli defende que não há qualquer 'nexo causal ou relação de causalidade entre a conduta' do recorrente, na condição de Presidente do Sesi/CN, e o dano ao Erário 'para imputação de responsabilidade', a qual deve ser afastada em respeito aos princípios da 'proporcionalidade e da razoabilidade, a inexistência de má-fé ou de indícios de tentativas de locupletamento', com fundamento nos seguintes argumentos (peça 296, p. 5 e 7-17) :
a) alega que a responsabilidade solidária do agente público não se presume, sendo necessária a comprovação da 'existência de dolo ou culpa' por parte do agente público para que este seja responsabilizado pelo TCU;
b) postula que 'não houve qualquer omissão ou atuação prejudicial' do recorrente, não podendo ser responsabilizado 'por atos de terceiros - os quais sequer tinham regime trabalhista fixado em horas definida';
c) alterca que 'não há nenhuma prova nos autos de má-fé, locupletamento ou enriquecimento ilícito' por parte do recorrente, que não foi 'beneficiário do suposto prejuízo ao erário';
d) cita as características de cada uma das funções de assessoramento e do cargo de presidente do Sesi/CN;
e) objeta ser impossível para o recorrente 'aferir a produção laboral dos empregados, Marlene e Sr. Rogério, principalmente estando em local diverso';
f) considera que não 'se mostrou caracterizada sua omissão no desempenho da atividade de supervisão hierárquica';
g) questiona o critério de escolha por amostragem adotado pela CGU e que as alegações de defesa de Marlene Araújo Lula da Silva deveriam ser acolhidas pelo Relator a quo, as quais comprovariam a efetiva prestação de serviços pela empregada do Sesi/CN, pois a sua função, como assessora de eventos, era 'predominantemente exercida de forma oral, no 'boca a boca'';
h) relata que geriu o total de R$ 62.526.192,42, sem nenhum outro apontamento, sendo absolutamente ilógico e desproporcional, em atenção ao princípio da insignificância, considerar irregulares as contas do recorrente pelas poucas irregularidades apontadas.
9.2. Rogério Aurélio Pimentel alterca que o TCU deveria ter aproveitado os documentos existentes nos autos em respeito ao princípio da verdade material. Defende que detinha jornada de trabalho com dispensa de ponto, em função da ocupação de cargo em comissão, de assessor, cujo trabalho intelectual e de apoio tornaria inexigível a comprovação documental da jornada de trabalho em razão da função desempenhada (peça 431, p. 4-5 e 16-30) :
a) alega que a busca da verdade material, 'não espelhada necessariamente em prova documental, diante das condições específicas em que o Recorrente prestava serviço para o Conselho Nacional do SESI';
b) informa que 'as diversas declarações de Presidente, Gerentes e Chefes acostadas nos autos indicam claramente que o Recorrente cumpria regularmente sua jornada de trabalho, dentro das condições pactuadas no contrato de trabalho';
c) pontua que 'a execução do trabalho, em sua quase totalidade dos dias, não resultava na produção física de documentos (encontros, reuniões, apoios, acompanhamento do Presidente e da Chefia etc.) , de modo que o Recorrente não tem, por esse motivo, condições de produzir tais provas';
d) defende que cabe 'à Administração (Tribunal de Contas da União) demonstrar que efetivamente ocorreu alguma ilegalidade no contrato de trabalho em 2013 (jornada de trabalho) ' por vedação ao enriquecimento ilícito;
e) clama que seja aplicado o chamado ''duty to mitigate the loss' (dever de mitigar) , desenvolvido pelo direito norte-americano e já incorporado pela doutrina e jurisprudência pátria, o qual consiste no dever do lesado de não agravar o próprio dano, permanecendo inerte';
f) requer, alternativamente, que, se mantida a condenação, devem ser afastadas 'quaisquer correções ou atualizações monetárias realizadas, na medida em que o Recorrente não pode ser prejudicado em função da administração não ter adotado, em tese, as medidas legais necessárias para minorar as próprias perdas (p. 25-30) ';
g) relata que 'por expressa disposição legal (Resolução interna) havia dispensa de ponto';
h) coloca que 'sua jornada de trabalho era dedicada ao assessoramento diverso do Presidente e ao apoio de grupos de trabalhos desenvolvidos pelas gerências e chefias', o que não gerava documentos (reuniões, acompanhamentos, visitas, etc.) , pelas peculiaridades com que se desenvolvia;
i) pondera que 'tanto o Presidente como os demais envolvidos na Chefia do Recorrente atestaram sua regular jornada de trabalho';
j) objeta que 'não há qualquer conduta grave capaz de justificar a pena de devolução dos recursos, multa pecuniária elevada e proibição de ocupação de cargos ou funções comissionadas'.
9.3. Marlene Araújo Lula da Silva requer a reforma da decisão com a extinção da multa e a requisição dos autos existentes na CAIXA, enviados a Polícia Federal, com fundamento nos seguintes argumentos (peça 445, p. 2-6) :
a) coloca que foi 'contratada pra o exercício de cargo de assessoramento (Função de Confiança) , regida sob a égide dos artigos 6º e 7º da Ordem de Serviço 002/200 do SESI - que estabelece a jornada e horário de trabalho, registro de frequência e serviço extraordinário', a qual acompanha o art. 62 da Consolidação das Leis do Trabalho (CLT) ;
b) obtempera que na condição de assessora de projetos 'tinha atuação dinâmica que não gerava, por assim dizer, resultado materialmente documentável e nos moldes que ora se exige';
c) alega que a 'impossibilidade de comprovação documental não significa, necessariamente, inexecução do serviço no ano de 2013'. Cita o parecer do Ministério Público de São Paulo;
d) aduz que 'o formalismo exacerbado sobrepôs-se à busca da verdade material', formalismo, que segundo a recorrente, não foi determinante em relação aos demais empregados;
e) acrescenta que 'demonstrou participação efetiva no projeto ViraVida' e sua atuação ao solicitar o reenvio de e-mail 'relativo a um workshop que seria realizado' (peça 190, p. 30 e 43) .
Análise:
9.4. Marlene Araújo Lula da Silva e Rogério Aurélio Pimentel tiveram suas condutas julgadas como graves, em primeira instância administrativa, enquanto ocupavam, respectivamente, as funções de assessora de eventos e de assessor de projetos, não pela ausência de cumprimento de suas jornadas de trabalho, mas pelo pagamento de seus salários com os recursos do Sesi/CN sem a devida contraprestação laboral por parte de ambos, com afronta ao art. 62 da CLT e ao que foi decidido pelo Acórdão 1090/2012-TCU-Segunda Câmara, entendimento que o TCU firmou no ano anterior ao exercício em análise (peça 270, p. 14) .
9.5. Em relação ao cumprimento da jornada de trabalho, o Relator a quo deliberou que o uso de controles de frequência facilitaria a comprovação da realização da atividade laboral (peça 270, p. 15) :
100. É importante deixar assente que, no espírito do art. 6º da Ordem de Serviço 02/2006, não se almeja o controle aritmético de horário e sim a evidenciação dos resultados da prestação de serviços pelos referidos empregados, de forma que se possa concluir pelo cumprimento da jornada normal de trabalho.
101. Nesse contexto, ressalto que tais controles não têm índole burocrática, nem o condão de dificultar o fluir das atividades da instituição, mas de tornar ágil a comprovação do cumprimento de norma da própria entidade. Veja-se, a propósito, o esforço demandado do Sesi/CN para reunir a documentação comprobatória da prestação de serviços pelos empregados mencionados no relatório da CGU: pesquisa e organização de significativo volume de mensagens eletrônicas, relatórios, arquivos de eventos, etc. Imagine-se a repetição desse esforço ante futuros questionamentos dos órgãos de controle, solicitações de acesso à informação ou denúncias. Apresenta-se mais razoável que o Sesi/CN possua controles sistematizados dos resultados, produtos e/ou das atividades executadas pelos referidos empregados, atestados pelas respectivas chefias, sem prejuízo de vir a fornecer os respectivos elementos comprobatórios, caso entendido necessário por eventuais fiscalizações.
102. Por conseguinte, penso que deva ser determinado à entidade que adote mecanismos de controle, organizados da forma como entender cabível, que possibilitem a comprovação do cumprimento da jornada de trabalho e, portanto, da realização das atividades laborais em observância ao art. 7º da Ordem de Serviço-Sesi/CN 002/2006 pelos empregados no exercício de funções de confiança e pelos dispensados do registro em folha de frequência em ato próprio do Presidente, de modo a permitir a recuperação sistematizada de informações relativas aos produtos, aos resultados e/ou às atividades executadas pelos referidos empregados, com a devida atestação do nível hierárquico superior. (ênfases acrescidas) 
9.6. A análise das provas que demonstraram a ausência de contraprestação laboral restou evidenciada no Voto que fundamenta o Acórdão recorrido (peça 270, p. 7-8) :
26. Igualmente, no tocante a Rogério Aurélio Pimentel, não foram apresentados documentos comprobatórios das atividades desempenhadas pelo empregado ao longo do exercício de 2013. Consta das fls. 08/10 da peça 108 um documento intitulado 'Relatório Comunidades de São Bernardo do Campo', com autoria atribuída a Rogério Aurélio, narrando que fez visitas em comunidades do município 'durante o exercício de 2013'. Como o documento não continha elementos que permitissem a comprovação de sua fidedignidade, não foi considerado como hábil pela equipe. Nessa mesma esteira, três documentos apresentados pela entidade não foram considerados suficientes para comprovar o exercício de atividades pelo empregado durante todo o ano de 2013, a saber, um e-mail enviado ao empregado para preenchimento de formulário de avaliação do cargo (abril/2013) , um segundo e-mail, com o envio de um arquivo (maio/2013) , e uma lista de presença referente a reunião de integrantes do escritório do Sesi em São Bernardo do Campo com Sandra Cabral em junho de 2013 (fls. 27, 40 e 102 - peça 108) . Em consequência, foi realizada a citação solidária de Rogério Aurélio e de Jair Meneguelli, Presidente do Sesi/CN e responsável pela contratação e supervisão do funcionário, pela quantia histórica de R$ 131.752,20, correspondente à soma dos salários recebidos sem contraprestação laboral.
 (...) 
35. Em sua defesa, a Srª Marlene alegou que a equipe de inspeção desconsiderara documentos que comprovariam a prestação de serviços, em especial no Projeto Vira Vida. Essa alegação não corresponde à realidade, porque todos os documentos fornecidos pelo Sesi/CN foram examinados e considerados. Veja-se:
a) trocas de e-mails em abril de 2013 (fls. 26 - peça 106) : trata-se de um único e-mail enviado por Rogério Aurélio Pimentel para e-mail pessoal da Srª Marlene, encaminhando um formulário intitulado 'avaliação de cargos';
b) trocas de e-mails em maio de 2013 (fls. 39/40-peça 106) : não há indícios de participação da Srª Marlene;
c) lista de presença de reunião em 13 de junho de 2013 (fls. 101/102 - peça 106) : a lista de presença indica a data de junho de 2013 e vem acompanhada por ata relativa a reunião em 'junho de 2014' (fls. 98 - peça 106) ;
d) relatório técnico produzido em 2013 (fls. 07/08-peça 106) : trata-se de documento intitulado 'Relatório Comunidades de São Bernardo do Campo', com indicação do nome de Rogério Aurélio Pimentel como autor, redigido na 1ª. pessoa do singular, narrando que fez visitas em comunidades do município 'durante o exercício de 2013', sem indícios de participação da defendente;
e) acordo de cooperação firmado em setembro de 2013 (fls. 55/60-peça 107) : trata-se do termo de acordo de cooperação técnica firmado pelo Sesi e o CIEE em setembro de 2013, sem indício de participação da Srª Marlene ou de que ela tenha realizado algum trabalho.
36. Na verdade, os documentos apresentados pelo Sesi/CN foram considerados insuficientes para comprovar que a assessora efetivamente prestara os serviços remunerados em, aproximadamente, R$ 13.600,00, brutos mensais. Ou seja, a entidade empregadora da Srª Marlene foi incapaz de apresentar registros de trabalhos executados pela empregada ou dos quais ela tenha participado em 2013. Em comparação, veja-se a situação dos empregados mencionados nos itens 23 e 24 retro, vários deles atuantes no Projeto Vira Vida. O Sesi/CN disponibilizou farta documentação que demonstra a execução de atividades pelos empregados em todos os meses do exercício.
 (...) 
39. Evidencia-se que não há, nesses documentos, comprovação da prestação de serviços ao Sesi/CN pela Srª Marlene Araújo Lula da Silva. Como se viu, diversas mensagens eletrônicas constituem-se em comunicações gerais dirigidas a todos os empregados. Nos três e-mails que encaminham arquivos à responsável para preenchimento (questionário, formulário de descrição de cargos e balanço de atividades do setor) , não há demonstração de que ela tenha assim agido. Ainda que houvesse essa evidência, as três ações de preenchimento de documentos não seriam suficientes para demonstrar a atividade laboral durante todo o ano.
40. Das listas de presença em reuniões, apenas uma lista refere-se ao exercício de 2013 (reunião com Sandra Cabral) , mas já havia sido apresentada, conforme detalhamento contido em item precedente.
41. As reportagens jornalísticas sobre o Projeto Vira Vida incluídas pela defesa foram publicadas em 2014 e não contêm informações que evidenciem a atuação da Srª Marlene (fls. 66/68-peça 190) . Da mesma forma, foram incluídos registros fotográficos sem especificação dos eventos, das datas correspondentes e de tarefas ali desempenhadas pela responsável (fls. 70/74-peça 190) .
42. A responsável fez referência a provas que teriam sido apresentadas no inquérito conduzido pelo Ministério Público. No entanto, tais provas não foram anexadas à defesa, como seria devido ante o ônus de comprovação atribuído à responsável pelo art. 70, parágrafo único, da Constituição Federal e pelo art. 93 do Decreto-lei 200/1967. Ainda, não foi esclarecido se essas provas apreciadas pelo Ministério Público do Estado de São Paulo seriam distintas dos elementos já constantes destes autos.
43. Os documentos funcionais anexados à defesa (peça 190) apenas comprovam o vínculo empregatício - que não está sendo questionado - e ocorrências funcionais como férias (fls. 104 e 109/114) , recebimento de cartão alimentação (fls. 105) , convocação para exame médico periódico, pedido médico de exames, atestado médico de aptidão para o trabalho (fls. 106/108) e certificado de assistência de viagem válido para o exercício (fls. 120) .
44. De modo geral, a documentação trazida pela defesa demonstra que, no exercício de 2013, a responsável recebeu comunicações gerais e exerceu direitos funcionais. Não há, pois, comprovação do efetivo exercício de atividades pela responsável nesse ano. Conforme verificado pela SecexPrevidência, algumas poucas comprovações da execução de trabalhos pela responsável referem-se ao exercício de 2014, em datas posteriores à da fiscalização da CGU. (ênfases acrescidas) 
9.7. No que tange ao parecer do Ministério Público de São Paulo, o Voto que fundamenta o Acórdão recorrido pontuou de forma precisa que a irregularidade apontada por esta Corte de Contas difere da apuração que vinha sendo feita pelo Parquet, no âmbito do controle externo 'a questão foi examinada sob a ótica da comprovação da contraprestação laboral, situação não abordada na investigação do MP' (peça 270, p. 6) .
9.8. Cabe reafirmar, portanto, que os documentos apresentados, como a solicitação do reenvio de e-mail 'relativo a um workshop que seria realizado', não comprovam o exercício laboral efetivo durante todo o exercício de 2013 de Marlene Araújo Lula da Silva na função de assessora de eventos do Sesi/CN e com remuneração bruta mensal, aproximada, de R$ 13.600,00.
9.9. De igual sorte, os argumentos de Rogério Aurélio Pimentel não detêm o condão de alterar o juízo de valor de que não há nos autos comprovação de que o recorrente teria realizado suas atividades laborais de assessor de projetos, cargo que pela natureza da função resultaria na produção de documentação e tratativas condizentes com a demanda de elaboração, planejamento e execução de projetos no âmbito do Sesi/CN.
9.10. Em relação à Jair Antônio Meneguelli, ex-presidente do Sesi/CN, responsabilizado solidariamente pelo pagamento a empregados que não realizaram a devida contraprestação laboral, cumpre anotar que os argumentos de que os dois empregados teriam realizado a contento suas atividades laborais foi afastada novamente e que esta Corte de Contas não considerou como elemento fundamental para a caracterização da irregularidade a existência do Escritório de Representação do Sesi/CN em São Bernardo do Campo/SP (peça 270, p. 9) .
9.11. Assim, não se mostra factível comprovar a realização da atividade laboral de determinado assessor, considerando apenas a alegação de que a função de assessora de eventos era 'predominantemente exercida de forma oral, no 'boca a boca'', quando é esperado que os eventos estivessem lastreados em documentação consistente para subsidiar todo seu planejamento, execução e comprovação de sua materialidade, sendo da demanda de toda essa organização e atividade laboral que surge a necessidade da contratação de assessora para desempenhar as atividades.
9.12. Destarte, a responsabilidade do recorrente está delimitada pelo fato que o ex-presidente foi o gestor diretamente responsável pela nomeação dos dois empregados, com subordinação direta ao recorrente, e tendo sido inclusive o responsável pela manutenção deles no emprego durante todo o exercício de 2013 sem devida contraprestação laboral.
9.13. Diante da realidade organizacional do Sesi/CN restou caracterizada a omissão do recorrente de promover a supervisão e a fiscalização da execução do contrato de trabalho dos subordinados, seja diretamente ou até mesmo por meio de empregados por ele designado, o que não foi feito de nenhuma das formas possíveis.
9.14. O argumento de que teria gerido um 'total de R$ 62.526.192,42, sem nenhum outro apontamento', não afasta a omissão encontrada, precipuamente porque o gestor poderia ter designado um assessor para supervisionar e fiscalizar a execução do contrato de trabalho dos empregados diretamente ligados à presidência.
9.15. Desse modo, não há como acolher os argumentos apresentados.
10. Da revisão da determinação.
10.1. A CGU pondera que atender a determinação do item 9.14. do Acórdão recorrido 'implicaria em um custo operacional adicional' ao controle interno, o que entende ser inviável, com base nos seguintes argumentos (peça 447) :
a) coloca que a CGU 'promove amplo acesso ao resultado de suas ações', da qual se destaca a 'publicação dos Relatórios de Auditoria e Fiscalização na página eletrônica do Órgão, com ferramenta de busca que permite localizar um documento por diversos parâmetros'. Em contrapartida, 'é dever do Órgão proteger a informação sigilosa e pessoal, em consonância com o disposto na Lei de Acesso à Informação', art. 34, parágrafo único, da Norma, e 'em respeito à Constituição Federal de 1988';
b) objeta que não se furta a prestar prontamente essa informação pessoal aos demais órgãos de controle, como o TCU;
c) apresenta a metodologia de trabalho da CGU e que 'de modo a proteger a informação sigilosa e pessoal, bem como para garantir o amplo acesso e divulgação, os relatórios da CGU são elaborados em conformidade com o Manual de Elaboração de Relatórios do Controle Interno', especificamente na identificação de pessoas físicas (alínea 'b', subitem 3.4 do Manual) ;
d) alega que 'a determinação em epígrafe, de cunho geral e irrestrito, impacta em todos os trabalhos realizados pelo Ministério'. Solicita, por conseguinte, sua revisão, de modo a torná-la sem efeito, e que esta solicitação seja levada 'ao conhecimento dos demais órgãos e secretarias do Tribunal, de modo a evitar futuras determinações ou recomendações similares'.
Análise:
10.2. Registra-se, inicialmente, que a determinação contestada pela CGU, item 9.14 do Acórdão recorrido, não enseja a alteração de todos os relatórios feitos até então pelo controle interno, o que ensejaria um aumento de custo operacional, como suscitado pela defesa, mas a alteração de procedimento em relação às futuras fiscalizações, o que não implica em aumento de custo operacional como alegado. Colaciona-se, por pertinente, o teor do item vergastado, in verbis:
9.14. determinar à Controladoria-Geral da União que, mesmo em circunstâncias que entenda sensíveis, abstenha-se de apor sigilo, por intermédio de tarjas ou outros meios, à identificação de responsáveis perante o TCU, como ocorrido em relação a sete ocupantes de função de confiança no Sesi/CN mencionados no item 1.1.1.6 do Relatório de Auditoria de Gestão 201407977 (Processo 00190.010837/2014-81) ;
10.3. Note-se que assiste razão à alegação de que a CGU não se furtou no caso concreto a prestar prontamente a informação requerida, uma vez que o Relator a quo despachou nos autos, determinando a restituição do processo à SecexPrevidência para a identificação dos funcionários em 28/3/2016 (peça 46) , e as informações necessárias para a identificação foram fornecidas pela CGU e juntadas ao processo em 7/4/2016 (peça 47) .
10.4. A Lei 8.429/1992, em seu art. 2º, define como agente público 'todo aquele que exerce, ainda que transitoriamente ou sem remuneração, por eleição, nomeação, designação, contratação ou qualquer outra forma de investidura ou vínculo, mandato, cargo, emprego ou função nas entidades mencionadas no artigo anterior'.
10.5. Em consulta ao Manual de Elaboração de Relatórios do Controle Interno, verifica-se que a CGU tratou a informação como se os agente públicos ocupantes de função de confiança estivessem enquadrados na alínea 'b', subitem 3.4 do referido Manual, que trata da forma de identificação de pessoas físicas, quando, em verdade, a identificação deveria seguir a alínea 'd' do subitem 3.4 do mesmo Manual, referente à identificação de agentes públicos, contendo a identificação do agente além do cargo ou da função ocupada e do período de gestão (http://www.reogci.org/documentacion/pdfs/brasil/Manual_de_Elabora%C3%A7%C3% A3o_de_Relat%C3%B3rios_do_Controle_Interno.pdf , acesso ao sítio eletrônico em 26/4/2019) , in verbis:
3.4. IDENTIFICAÇÃO DE PESSOAS FÍSICAS E JURÍDICAS
Tendo em vista a publicação dos relatórios definitivos na internet e a necessidade de se evitar a exposição inadequada de pessoas físicas e jurídicas, os registros de pessoas devem ser efetuados com cautela, de acordo com as orientações seguintes:
a. Como regra geral, a identificação de pessoas físicas e jurídicas somente deve ocorrer quando: essas tiverem contribuído para o fato apontado; a referência for absolutamente necessária para garantir a consistência dos achados e estiver rigorosamente fundamentada em evidências coletadas como papéis de trabalho;
b. A identificação de pessoas físicas, conforme mencionada no item anterior, deverá ocorrer por meio da menção a número de Cadastro de Pessoa Física - CPF, a qual deve ser efetuada de forma descaracterizada, ou seja: mediante a ocultação dos três primeiros dígitos e dos dois dígitos verificadores, que devem ser substituídos por asteriscos (por exemplo, ***.999.999-**) ;
 (...) 
d. Em regra, os agentes públicos envolvidos na aplicação dos recursos federais deverão ser identificados por meio do cargo ou da função ocupada e do período de gestão;
 (...) 
No quadro abaixo, apresentamos, de forma sintética, as principais orientações quanto à identificação de pessoas físicas:
Quadro 1 - Síntese das orientações para identificação de pessoas físicas
	Situação
	Identificação

	Denunciantes
	Não devem ser citados apelidos, local de moradia nem mesmo as iniciais dos nomes.

	Entrevistados e outras fontes de informação não responsáveis pelo fato constatado
	
	Beneficiários de programas e outras políticas públicas do governo federal
	NIS ou matrícula.
Não sendo possível identificar NIS ou matrícula, iniciais dos nomes.

	Pessoas mencionadas no campo 'manifestação da unidade examinada'
	Nomes citados devem ser substituídos pelas iniciais. CPF citados devem ser descaracterizados.

	Agentes públicos
	Cargo ou função ocupada e período de gestão.

	Microempreendedores
	Nome completo, incluindo a sigla ME, e CPF descaracterizado.

	Responsáveis, proprietários e/ou funcionários relacionados a pessoas jurídicas5
	Cargo ocupado e CPF descaracterizado.

 (ênfases acrescidas) 
10.6. Logo, a determinação não altera ou contraria o Manual de Elaboração de Relatórios do Controle Interno, nem enseja um potencial aumento de custo operacional para as atividades de controle interno exercidas pela CGU.
CONCLUSÃO
11. Das análises anteriores, conclui-se que:
a)  ações de ressarcimento movidas pelo Estado contra os agentes causadores de danos ao erário são imprescritíveis, conforme enunciado da Súmula TCU 282. No que tange à prescrição da pretensão punitiva deste Tribunal, iniciado o transcurso do prazo prescricional decenal em 1º/1/2013, observa-se que o recorrente tomou ciência do Ofício 801/2016-TCU/SecexPrevidência em 9/12/2016 (peças 137 e 151) , com solicitação de vista e/ou cópia e de prorrogação de prazo, o qual foi concedido em 29/12/2016, conforme documentos às peças 144-145, 149-150 e 156, momento processual em que houve a interrupção do prazo prescricional, conforme regra estipulada no art. 202, inciso I, do Código Civil. Com isso, reinicia-se a contagem do prazo, desconsiderando qualquer transcurso do prazo anterior. Por sua vez, o Acórdão recorrido foi proferido em 23/5/2018. Sendo assim, não foi ultrapassado o prazo prescricional decenal nos moldes do Código Civil;
b) a alegação apresentada pelos recorrentes, que se apoia no posicionamento do MP/SP, solicitando o arquivamento no âmbito do Inquérito Civil 14.0167.0001714/2015-4 (peça 190, p. 19-23) , não se presta a elidir as graves irregularidades encontradas nesta TCE, nem a obstaculizar a apuração empreendida pelo TCU;
c) Rogério Aurélio Pimentel deixou o Sesi/CN em fevereiro de 2015 e foi devidamente citado em 9/12/2016, momento em que solicitou e teve concedida a prorrogação de prazo por 30 dias para angariar a documentação necessária a fim de comprovar sua atividade laboral. Insta ressalvar, ainda que o recorrente foi fiscalizado pela CGU no exercício do cargo, o que demonstra que o recorrente teve ampla oportunidade de se resguardar e coletar a documentação necessária para comprovar sua atividade laboral, o que não foi feito pelo ora recorrente;
d) a legislação trabalhista não vedava o trabalho remoto em 2013, mesmo no caso do trabalhador residir em outra cidade, desde que houvesse a prestação do serviço a contento, obrigação que esta Corte de Contas entendeu como satisfeita. Em relação à falta de autorização formal da autoridade competente, pondera-se que este procedimento pode ser considerado uma falha formal nos termos da Súmula-TCU 142, uma vez que o órgão confirmou que o presidente da entidade autorizou a prestação do serviço remoto de forma informal (peça 139, p. 1) , não devendo o empregado ser penalizado pela ausência da autorização formal de seus superiores ou do órgão empregador;
e) Marlene Araújo Lula da Silva e Rogério Aurélio Pimentel não conseguiram comprovar a devida contraprestação laboral pelos salários percebidos com os recursos do Sesi/CN durante o exercício de 2013, irregularidade que não se fundamentou na ausência de cumprimento de suas jornadas de trabalho, mas na falta de demonstração de atividade laboral correspondente aos vencimentos percebido. No tocante à Jair Antônio Meneguelli sua responsabilidade está delimitada pelo fato que o ex-presidente foi o gestor diretamente responsável pela nomeação dos dois empregados, com subordinação direta ao recorrente, tendo sido inclusive o responsável pela manutenção dos mesmos no emprego durante todo o exercício de 2013 sem que consigam provar a devida contraprestação laboral;
f) a determinação contida no subitem 9.14 não altera ou contraria o Manual de Elaboração de Relatórios do Controle Interno, nem enseja um potencial aumento de custo operacional para as atividades de controle interno exercidas pela CGU.
11.1. Com base nessas conclusões, propõe-se o provimento do recurso de reconsideração interposto por Douglas Martins de Souza (XXX.184.628-XX) , com a exclusão de seu nome do rol de responsáveis que tiveram as contas julgadas irregulares, nos termos do item 9.1, bem como que seja elidida a multa aplicada por meio do item 9.7 do Acórdão 1.195/2018, mantido pelo Acórdão 1702/2018-TCU-Plenário. Propõe-se, ainda, negar provimento aos demais recursos de reconsideração, mantendo-se inalteradas as demais deliberações do Acórdão recorrido.
PROPOSTA DE ENCAMINHAMENTO
12. Ante o exposto, submetem-se os autos à consideração superior, propondo-se, com fundamento nos artigos 32, inciso I, e 33, da Lei 8.443/1992, c/c o artigo 285, do RI/TCU:
a) conhecer do recurso de reconsideração interposto por Douglas Martins de Souza (XXX.184.628-XX) , e, no mérito, dar-lhe provimento para excluir seu nome do rol de responsáveis que tiveram as contas julgadas irregulares, nos termos do item 9.1, afastando, por consequência, a multa aplicada por meio do item 9.7 do Acórdão 1195/2018-TCU-Plenário;
b) conhecer dos recursos de reconsideração interpostos por Jair Antônio Meneguelli (XXX.768.838-XX) , Marlene Araújo Lula da Silva (XXX.408.428-XX) , Rogério Aurélio Pimentel (XXX.607.188-XX) , e pela Controladoria-Geral da União, e, no mérito, negar-lhes provimento;
c) dar conhecimento às entidades/órgãos interessados, ao Ministério do Planejamento, Desenvolvimento e Gestão, à Procuradoria da República no Distrito Federal, à Controladoria-Geral da União e aos recorrentes da deliberação que vier a ser proferida."
6.	O Ministério Público junto ao TCU, representado pelo Procurador Lucas da Rocha Furtado, divergiu em parte do entendimento da unidade instrutora, proferindo o seguinte parecer (peça 484) :
"Considerando a quantidade de recursos analisados, buscando a didática e a clareza de meu pronunciamento, restringirei meus argumentos aos pontos em que divirjo da proposta de encaminhamento apresentada pela Serur.
Historicamente, cabe ressaltar que já me manifestei, nos autos, em duas oportunidades (peças 45 e 263) . Em meu último parecer, defendi que 'a essência do que a unidade técnica busca é o controle objetivo ou por resultados dos serviços prestados pelos empregados em exercício de funções comissionadas e chefia. Não existindo outra forma de medição e aferição dos serviços prestados por esses funcionários, um meio básico e objetivo é o controle de horário, inferindo-se que, enquanto o funcionário estiver no SESI/CN, estará efetivamente prestando seus serviços. Entretanto deve-se ressaltar que àqueles funcionários que labutam diretamente com o público, o controle de horário atende esse objetivo, pois sua ausência afeta diretamente o usuário do serviço prestado, porém, para alguns cargos de função comissionada e chefia, o controle de horário não necessariamente permitirá a asseguração da prestação de serviços por esses funcionários. Desse modo, ressalto que o controle de horário é apenas um meio possível de mitigação das irregularidades verificadas no processo. Na prática, visa-se induzir que o dispêndio de recursos financeiros, com pagamento salarial aos funcionários em exercício de funções comissionadas e chefia, ocorra àqueles que efetivamente trabalharam [...]'.
Enobreço a busca essencial realizada pela unidade técnica com relação ao controle objetivo ou por resultados dos serviços prestados pelos empregados em exercício de funções comissionadas e de chefia. Porém, ratificando meu posicionamento anterior, o controle de horários é apenas um meio possível de mitigação de uma das irregularidades analisadas nos autos (ausência de comprovação da prestação de serviços por alguns funcionários) . Por ser um meio possível de mitigação, entendo que, per si, não pode ser analisado como prova cabal de que, na ausência de controle de frequência, o funcionário não comprovara sua prestação de serviços.
Nesse diapasão, com relação à recorrente Marlene Araújo Lula da Silva, a responsável foi citada para se defender acerca 'da ausência de comprovação da prestação de serviços no exercício de 2013, em afronta ao Acórdão 1090/2012-TCU-Segunda Câmara' (peça 138) . E o débito, a ela imputado, adveio dessa mesma irregularidade.
Convém notar que a recorrente Marlene exercia função de confiança, e, sendo assim, não estava obrigada a cumprir jornada normal de trabalho (Art. 7º da Ordem de Serviço 2/2006 SESI - peça 92, p. 21) . Caso houvesse controle de horário dessa funcionária, aparentemente, a comprovação do serviço, por ela prestado, poderia ser, implicitamente, extraído do cumprimento de sua jornada de trabalho - premissa, que ao meu ver, trata-se de mera análise formal, visto que, não necessariamente, o funcionário estar presente no local laboral, está laborando. Nesse sentido, o contrário também poderia ser afirmado, ainda mais, para funcionários que não possuem a obrigação de cumprir jornada de trabalho.
Sendo assim, considerando que a recorrente apresentou alguns indícios da sua prestação de serviço, com relação ao exercício de 2013, como e-mail referente a workshop de gestão de pessoas (p. 190, p. 30-35) ; login para sistema de reserva de passagens (peça 190, p. 35) ; autorização de viagens (peça 190, p. 40) ; e-mail com convocação de reunião (peça 190, p. 41) , dentre outros; revejo meu posicionamento anterior. Desse modo, conforme jurisprudência dessa Corte, indícios vários e coincidentes são provas, ainda que, isoladamente, cada um deles não possua valor probatório (Acórdão 2143/2007-TCU-Plenário) .
Ante o exposto, divergindo nesse ponto da análise empreendida pela Serur, proponho conhecer do recurso de reconsideração interposto por Marlene Araújo Lula da Silva e, no mérito, dar-lhe provimento para excluir seu nome do rol de responsáveis que tiveram as contas julgadas irregulares, nos termos do item 9.1, afastando, por consequência, o débito do item 9.2 e a multa aplicada por meio do item 9.5 do Acórdão 1195/2018-TCU-Plenário, bem como a inabilitação para o exercício de cargo ou função de confiança no âmbito da Administração Pública Federal do item 9.10 do decisum.
Esse posicionamento poderia ser estendido ao responsável Rogério Aurélio Pimentel, visto que ele fora responsabilizado pela mesma irregularidade imputada a Marlene, qual seja, a da ausência de comprovação da prestação de serviços no exercício de 2013 (peça 137) . Porém, apesar de regularmente citado (peça 151) , esse responsável não apresentou, naquela época, alegações de defesa. Naquele momento, a unidade técnica propôs considerá-lo revel - proposta pela qual me manifestei em concordância -, porém que não fora introduzida no Acórdão condenatório ora recorrido (peça 269) .
Nesse momento, ao interpor recurso de reconsideração, Rogério continua sem apresentar, ainda que indícios, documentos relativos à prestação de seus serviços no ano de 2013. O responsável restringe-se, em essência, a defender que havia dispensa de ponto, que seu trabalho era de assessoramento e que não gerava documentos (tais como reuniões, acompanhamentos e visitas) . Mais uma vez, ressalto que o controle de horário é apenas um meio possível de mitigação das irregularidades verificadas no processo. Na prática, o que se buscou foi analisar se houve dispêndio de recursos financeiros, com pagamento salarial a funcionários, em exercício de funções comissionada, sem que estes tivessem, de fato, laborado. Cabe notar que os argumentos apresentados por esse responsável, diferentemente dos apresentados por Marlene, não trouxeram elementos - ainda que indiretos - da execução das suas atividades laborais.
Apesar disso, mesmo sendo casos diferentes, alguns argumentos apresentados por Marlene podem ser extensíveis aos Sr. Rogério. Fato é que ambos não necessitavam cumprir jornada laboral e, sendo assim, a comprovação de seus serviços deveria ocorrer por meio indiretos que não a de cumprimento de ponto. Apesar desse responsável não ter sido condenado pela ausência de controle de ponto, mas sim pela não comprovação dos serviços laborados, o princípio de toda sua responsabilização adveio daquela. Sendo assim, em respeito ao princípio da razoabilidade, ainda que as contas desse responsável sejam julgadas irregulares, o débito e as sanções mantidas, proponho que os itens 9.9 e 9.10 do Acórdão sejam revistos, no sentido de excluir a sanção de inabilitação para o exercício de cargo ou função de confiança no âmbito da Administração Pública Federal.
Por fim, convém notar que Jair Antônio Meneguelli - Presidente do Conselho Nacional do Sesi à época dos fatos - foi condenado solidariamente, em débito, com Marlene Araújo Lula da Silva pela irregularidade analisada. Considerando minha proposta acima exarada, a análise deve ser estendida a Jair com relação ao débito solidário com Marlene, bem como devem ser revistos os itens 9.9 e 9.10 no sentido de excluir a sanção de inabilitação para o exercício do cargo ou função de confiança no âmbito da Administração Pública Federal.
Com relação à analise empreendida pela Serur acerca dos recursos de reconsideração interpostos por Douglas Martins de Souza e pela Controladoria Geral da União, manifesto-me em concordância com a proposta de encaminhamento da unidade técnica especializada.
Desse modo, este representante do Ministério Público, divergindo em parte da unidade técnica, propõe:
a) conhecer do recurso de reconsideração interposto por Douglas Martins de Souza e, no mérito, dar-lhe provimento para excluir seu nome do rol de responsáveis que tiveram as contas julgadas irregulares, nos termos do item 9.1, afastando, por consequência, a multa aplicada por meio do item 9.7 do Acórdão 1195/2018-TCU-Plenário;
b) conhecer do recurso de reconsideração interposto por Marlene Araújo Lula da Silva e, no mérito, dar-lhe provimento para excluir seu nome do rol de responsáveis que tiveram as contas julgadas irregulares, nos termos do item 9.1, afastando, por consequência, o débito do item 9.2 e a multa aplicada por meio do item 9.5 do Acórdão 1195/2018-TCU-Plenário, bem como a inabilitação para o exercício de cargo ou função de confiança no âmbito da Administração Pública Federal do item 9.10 do decisum;
c) conhecer do recurso de reconsideração interposto por Jair Antônio Meneguelli para, no mérito, dar-lhe provimento parcial, excluindo o débito do item 9.2 do 1.195/2018-TCU-Plenário, bem como a sanção de inabilitação para o exercício de cargo ou função de confiança no âmbito da Administração Pública Federal do item 9.10 do decisum;
d) conhecer do recurso de reconsideração interposto por Rogério Aurélio Pimentel para, no mérito, dar-lhe provimento parcial, e excluir a sanção de inabilitação para o exercício de cargo ou função de confiança no âmbito da Administração Pública Federal advinda do item 9.10 do Acórdão 1195/2018-TCU-Plenário e;
e) conhecer do recurso de reconsideração interposto pela Controladoria-Geral da União e, no mérito, negar-lhe provimento."
	É o relatório.

8.1. Mayra do Amaral Gurgel Alves de Souza (52.123/OAB-DF) e outros, representando Serviço Social da Indústria - Conselho Nacional.  
8.2. Bruno Silva Campos (17.509/OAB-DF) e outros, representando Marlene Araújo Lula da Silva.  
8.3. Ana Maria Freire de Andrade (14766/OAB-DF), representando Douglas Martins de Souza.  
8.4. Claudismar Zupiroli (12.250/OAB-DF) e outros, representando Rogério Aurélio Pimentel.

Subprocurador-Geral Lucas Rocha Furtado.

PRESTAÇÃO DE CONTAS. EXERCÍCIO 2013. SESI/CN. PAGAMENTOS A EMPREGADOS SEM A DEVIDA COMPROVAÇÃO DA PRESTAÇÃO DE SERVIÇOS. CONTAS IRREGULARES PARA O PRESIDENTE E ALGUNS EMPREGADOS. DÉBITO, MULTA E INABILITAÇÃO para o exercício de cargo em comissão ou função de confiança no âmbito da Administração Pública Federal. CONTAS REGULARES COM RESSALVAS PARA OS DEMAIS RESPONSÁVEIS. DETERMINAÇÃO À CGU. RECURSOS DE RECONSIDERAÇÃO. PROVIMENTO DOS RECURSOS.

PRESTAÇÃO DE CONTAS (PC)

Secretaria de Recursos (Serur); Secretaria de Controle Externo da Gestão Tributária, da Previdência e Assistência Social (SecexPrevidência).

Em julgamento, recursos de reconsideração interpostos pelo ex-presidente do Conselho Nacional do Sesi, Jair Antônio Meneguelli, e pelos empregados da entidade, Douglas Martins de Souza, Marlene Araújo Lula da Silva e Rogério Aurélio Pimentel, contra os itens 9.1 a 9.10 do Acórdão 1195/2018-TCU-Plenário. 
2.	Também em exame o recurso interposto pela Controladoria-Geral da União (CGU) contra o item 9.14 do já referido acórdão.
3.	Nesta oportunidade, os recorrentes apresentam as seguintes razões, em resumo:
3.1.	Jair Antônio Meneguelli:
3.1.1.	a Promotoria de Justiça do Patrimônio Público e Social de São Bernardo do Campo/SP e o Conselho Superior do Ministério Público do Estado de São Paulo "consideraram que os indícios de irregularidades apontados pela CGU foram insuficientes para demonstrar o intuito do agente público de causar enriquecimento ilícito, causar prejuízo ao erário ou violação a princípios da administração pública", arquivando o procedimento administrativo instaurado perante aqueles órgãos;
3.1.2.	não há nexo de causalidade entre sua conduta e o dano ao erário;
3.1.3.	não restaram comprovados dolo, culpa ou má-fé para que fosse responsabilizado pelo dano;
3.1.4.	era impossível para ele aferir a produção laboral dos empregados Marlene e Rogério, principalmente estando em local diverso;
3.1.5.	as alegações de Marlene Araújo deveriam ser acolhidas, pois sua função, como assessora de eventos, era "predominantemente exercida de forma oral, no 'boca a boca'";
3.1.6.	geriu o total de R$ 62.526.192,42 sem nenhum outro apontamento, sendo absolutamente ilógico e desproporcional, em atenção ao princípio da insignificância, considerar irregulares as contas do recorrente pelas poucas irregularidades apontadas. 
3.2.	Marlene Araújo Lula da Silva:
3.2.1.	o Ministério Público do Estado de São Paulo afastou qualquer irregularidade no âmbito do Inquérito Civil 14.0167.0001714/2015-4, por não ter vislumbrado "indícios de autoria, como também do próprio fato em si";
3.2.2.	foi contratada para o exercício de cargo de assessoramento, que não exigia o exercício do trabalho nas instalações do Sesi;
3.2.3.	na condição de assessora de projetos, tinha atuação dinâmica que não gerava resultado materialmente documentável e nos moldes que ora se exige;
3.2.4.	a impossibilidade de comprovação documental não significa, necessariamente, inexecução do serviço no ano de 2013;
3.2.5.	prestou os serviços relativos ao seu cargo, conforme os documentos juntados ao processo;
3.3.	Rogério Aurélio Pimentel:
3.3.1.	houve prescrição da pretensão punitiva pelo decurso de 5 anos entre os fatos e a prolação do acórdão;
3.3.2.	houve prescrição pelo menos em relação às cinco primeiras parcelas do salário percebidas nos meses de janeiro a maio de 2013;
3.3.3.	o Ministério Público do Estado de São Paulo não identificou indícios de irregularidade ou ilegalidade em relação ao recorrente;
3.3.4.	deixou o Conselho Nacional do Sesi em fevereiro de 2015 e, em abril de 2016, outro grupo político assumiu a instituição, sendo-lhe negado acesso à documentação necessária para o exercício de sua defesa;
3.3.5.	detinha jornada de trabalho com dispensa de ponto por ocupar cargo em comissão de assessor;
3.3.6.	as diversas declarações de Presidente, Gerentes e Chefes acostadas nos autos indicam claramente que o recorrente cumpria regularmente sua jornada de trabalho, dentro das condições pactuadas no contrato de trabalho;
3.3.7.	a execução do trabalho, em sua quase totalidade dos dias, não resultava na produção física de documentos (encontros, reuniões, apoios, acompanhamento do Presidente e da Chefia etc.) , de modo que não tem, por esse motivo, condições de produzir tais provas;
3.3.8.	cabe ao TCU demonstrar que efetivamente ocorreu alguma ilegalidade no contrato de trabalho em 2013, por vedação ao enriquecimento ilícito;
3.3.9	requer, alternativamente, que, se mantida a condenação, sejam afastadas "quaisquer correções ou atualizações monetárias realizadas, na medida em que o recorrente não pode ser prejudicado em função da administração não ter adotado, em tese, as medidas legais necessárias para minorar as próprias perdas";
3.3.10.	objeta que "não há qualquer conduta grave capaz de justificar a pena de devolução dos recursos, multa pecuniária elevada e proibição de ocupação de cargos ou funções comissionadas".
3.4.	Douglas Martins de Souza:
3.4.1.	a função de confiança de consultor-jurídico não exigia a prestação de serviços em Brasília;
3.4.2.	houve efetiva prestação dos serviços;
3.5.	Controladoria-Geral da União
3.5.1.	o cumprimento da determinação contida no subitem 9.14. do acórdão recorrido implicaria custo adicional para o controle interno;
3.5.2.	a CGU promove amplo acesso ao resultado de suas ações, no entanto, é dever do órgão proteger a informação sigilosa e pessoal, em consonância com o disposto na Lei de Acesso à Informação, art. 34, parágrafo único, e em respeito à Constituição Federal de 1988;
3.5.3.	a CGU nunca se furtou a prestar informações aos órgãos de controle, como o TCU;
3.5.4.	a determinação em epígrafe, de cunho geral e irrestrito, impactaria todos os trabalhos realizados pelo Ministério, modificando a metodologia adotada pela CGU. 
4.	Após examinar as razões recursais, a Secretaria de Recursos (Serur) concluiu que não foram trazidos elementos suficientes para alterar a deliberação recorrida quanto a Jair Antônio Meneguelli, Marlene Araújo Lula da Silva, Rogério Aurélio Pimentel e a Controladoria-Geral da União, mas que o recurso deveria ser provido quanto a Douglas Martins de Souza para excluí-lo do rol de responsáveis. 
5.	O Ministério Público junto ao TCU discordou parcialmente da proposta da Serur, propondo:
"a) conhecer do recurso de reconsideração interposto por Douglas Martins de Souza e, no mérito, dar-lhe provimento para excluir seu nome do rol de responsáveis que tiveram as contas julgadas irregulares, nos termos do item 9.1, afastando, por consequência, a multa aplicada por meio do item 9.7 do Acórdão 1195/2018-TCU-Plenário;
b) conhecer do recurso de reconsideração interposto por Marlene Araújo Lula da Silva e, no mérito, dar-lhe provimento para excluir seu nome do rol de responsáveis que tiveram as contas julgadas irregulares, nos termos do item 9.1, afastando, por consequência, o débito do item 9.2 e a multa aplicada por meio do item 9.5 do Acórdão 1195/2018-TCU-Plenário, bem como a inabilitação para o exercício de cargo ou função de confiança no âmbito da Administração Pública Federal do item 9.10 do decisum;
c) conhecer do recurso de reconsideração interposto por Jair Antônio Meneguelli para, no mérito, dar-lhe provimento parcial, excluindo o débito do item 9.2 do 1.195/2018-TCU-Plenário, bem como a sanção de inabilitação para o exercício de cargo ou função de confiança no âmbito da Administração Pública Federal do item 9.10 do decisum;
d) conhecer do recurso de reconsideração interposto por Rogério Aurélio Pimentel para, no mérito, dar-lhe provimento parcial, e excluir a sanção de inabilitação para o exercício de cargo ou função de confiança no âmbito da Administração Pública Federal advinda do item 9.10 do Acórdão 1195/2018-TCU-Plenário e;
e) conhecer do recurso de reconsideração interposto pela Controladoria-Geral da União e, no mérito, negar-lhe provimento."
****************************
6.	Preliminarmente, ratifico o despacho exarado no sentido de que os recursos merecem ser conhecidos, porquanto preenchem os requisitos de admissibilidade previstos nos arts. 32, inciso I, e 33 da Lei 8.443/1992.
7.	Entrando no mérito, discordo dos pareceres anteriores no que diz respeito à proposta de não prover o recurso da Controladoria Geral da União. 
8.	No meu entender, a CGU apresentou argumentos suficientes para demonstrar que a determinação contida no subitem 9.14 não é oportuna. Considero que ela pode vir a impor ônus desnecessário à Controladoria, que precisaria mudar a sua metodologia de tratamento das informações sigilosas, embora nunca tivesse se furtado a prestar esse tipo de informação a esta Corte ou a outros órgãos de controle.
9.	Ademais, a referida imposição, por ter caráter geral e irrestrito, impedindo a aposição de sigilo "mesmo em circunstâncias que entenda sensíveis", pode não ser a mais adequada, em alguns casos, para tratar as situações impostas pela Lei de Acesso à Informação ou por decisões judiciais.
10.	Nesse contexto, reputo que este Tribunal deve prover o recurso da CGU, para tornar insubsistente a determinação. É importante deixar claro que o provimento do recurso não implica reconhecimento por parte desta Corte que a CGU pode se furtar a fornecer informações de qualquer tipo a este órgão de controle, tendo em vista, especialmente, sua missão constitucional de apoiar o controle externo.
11.	Em relação a Douglas Martins de Souza, compartilho do mesmo posicionamento dos pareces precedentes. Foi-lhe aplicada multa com fundamento no art. 58, inciso II, da Lei 8.443/1992, por este Tribunal entender que houve infração a normas do Sesi que estabeleciam o local de lotação do consultor jurídico em Brasília, bem como aos princípios gerais da impessoalidade e da moralidade, uma vez que a autorização informal para ele trabalhar em São Paulo teria buscado atender a interesses pessoais.  
12.	Todavia, verifica-se que Douglas Martins de Souza não infringiu gravemente nenhuma norma legal ou regulamentar. O exercício do trabalho de consultor jurídico de forma remota não era vedado pela instituição. Embora as normas do Sesi estabelecessem Brasília como sede da Consultoria Jurídica, não havia obstáculo a que o consultor jurídico trabalhasse em São Bernardo do Campo. Como bem afirmou a unidade instrutora, a nova legislação trabalhista, Lei 12.551/2011, deixou clara a possiblidade de realização de trabalhos remotos e até de gerenciamento de equipes à distância. 
13.	Assim, considerando que Douglas Martins de Souza exerceu suas atividades, conforme prova nos autos, ainda que em local diferente do local de lotação do seu cargo, não vejo fundamento para se manter a multa que lhe foi aplicada. A ausência de autorização formal para que ele trabalhasse de outra cidade constitui apenas falha formal.
14.	Em relação a Jair Antônio Meneguelli, Marlene Araújo Lula da Silva e Rogério Aurélio Pimentel, concordo com o cerne da argumentação desenvolvida pelo Ministério Público de Contas (MP/TCU) na maior parte de suas análises, sem prejuízo de conclusão ligeiramente diversa quanto ao encaminhamento.
15.	Relembro que Marlene Araújo Lula da Silva e Rogério Aurélio Pimentel foram citados pelo recebimento de salários do Sesi sem a devida comprovação da prestação de serviços naquela entidade e que Jair Antônio Meneguelli foi citado solidariamente com cada empregado por ter autorizado o pagamento de tais salários, na condição de presidente do Sesi/CN, sem a referida comprovação.
16.	Em essência, pronunciou-se da seguinte maneira o MP/TCU:
"Convém notar que a recorrente Marlene exercia função de confiança, e, sendo assim, não estava obrigada a cumprir jornada normal de trabalho (Art. 7º da Ordem de Serviço 2/2006 SESI - peça 92, p. 21) . Caso houvesse controle de horário dessa funcionária, aparentemente, a comprovação do serviço, por ela prestado, poderia ser, implicitamente, extraído do cumprimento de sua jornada de trabalho - premissa, que ao meu ver, trata-se de mera análise formal, visto que, não necessariamente, o funcionário estar presente no local laboral, está laborando. Nesse sentido, o contrário também poderia ser afirmado, ainda mais, para funcionários que não possuem a obrigação de cumprir jornada de trabalho.
Sendo assim, considerando que a recorrente apresentou alguns indícios da sua prestação de serviço, com relação ao exercício de 2013, como e-mail referente a workshop de gestão de pessoas (p. 190, p. 30-35) ; login para sistema de reserva de passagens (peça 190, p. 35) ; autorização de viagens (peça 190, p. 40) ; e-mail com convocação de reunião (peça 190, p. 41) , dentre outros; revejo meu posicionamento anterior. Desse modo, conforme jurisprudência dessa Corte, indícios vários e coincidentes são provas, ainda que, isoladamente, cada um deles não possua valor probatório (Acórdão 2143/2007-TCU-Plenário) . 
Ante o exposto, divergindo nesse ponto da análise empreendida pela Serur, proponho conhecer do recurso de reconsideração interposto por Marlene Araújo Lula da Silva e, no mérito, dar-lhe provimento para excluir seu nome do rol de responsáveis que tiveram as contas julgadas irregulares, nos termos do item 9.1, afastando, por consequência, o débito do item 9.2 e a multa aplicada por meio do item 9.5 do Acórdão 1195/2018-TCU-Plenário, bem como a inabilitação para o exercício de cargo ou função de confiança no âmbito da Administração Pública Federal do item 9.10 do decisum. 
Esse posicionamento poderia ser estendido ao responsável Rogério Aurélio Pimentel, visto que ele fora responsabilizado pela mesma irregularidade imputada à Sra. Marlene, qual seja, a da ausência de comprovação da prestação de serviços no exercício de 2013 (peça 137) . Porém, apesar de regularmente citado (peça 151) , esse responsável não apresentou, naquela época, alegações de defesa. Naquele momento, a unidade técnica propôs considerá-lo revel - proposta pela qual me manifestei em concordância -, porém que não fora introduzida no Acórdão condenatório ora recorrido (peça 269) . 
Nesse momento, ao interpor recurso de reconsideração, o Sr. Rogério continua sem apresentar, ainda que indícios, documentos relativos à prestação de seus serviços no ano de 2013. O responsável restringe-se, em essência, a defender que havia dispensa de ponto, que seu trabalho era de assessoramento e que não gerava documentos (tais como reuniões, acompanhamentos e visitas) . Mais uma vez, ressalto que o controle de horário é apenas um meio possível de mitigação das irregularidades verificadas no processo. Na prática, o que se buscou foi analisar se houve dispêndio de recursos financeiros, com pagamento salarial a funcionários, em exercício de funções comissionada, sem que estes tivessem, de fato, laborado. Cabe notar que os argumentos apresentados por esse responsável, diferentemente dos apresentados pela Sra. Marlene, não trouxeram elementos - ainda que indiretos - da execução das suas atividades laborais. 
Apesar disso, mesmo sendo casos diferentes, alguns argumentos apresentados pela Sra. Marlene podem ser extensíveis aos Sr. Rogério. Fato é que ambos não necessitavam cumprir jornada laboral e, sendo assim, a comprovação de seus serviços deveria ocorrer por meio indiretos que não a de cumprimento de ponto. Apesar desse responsável não ter sido condenado pela ausência de controle de ponto, mas sim pela não comprovação dos serviços laborados, o princípio de toda sua responsabilização adveio daquela. Sendo assim, em respeito ao princípio da razoabilidade, ainda que as contas desse responsável sejam julgadas irregulares, o débito e as sanções mantidas, proponho que os itens 9.9 e 9.10 do Acórdão sejam revistos, no sentido de excluir a sanção de inabilitação para o exercício de cargo ou função de confiança no âmbito da Administração Pública Federal.
Por fim, convém notar que o Sr. Jair Antônio Meneguelli - Presidente do Conselho Nacional do Sesi à época dos fatos - foi condenado solidariamente, em débito, com a Sra. Marlene Araújo Lula da Silva pela irregularidade analisada. Considerando minha proposta acima exarada, a análise deve ser estendida ao Sr. Jair com relação ao débito solidário com a Sra. Marlene, bem como devem ser revistos os itens 9.9 e 9.10 no sentido de excluir a sanção de inabilitação para o exercício do cargo ou função de confiança no âmbito da Administração Pública Federal."
17.	Inicialmente, julgo necessário registrar que, dada a ausência de função de caráter disciplinar no âmbito de atribuições desta Corte, não são comuns processos como este, em que se discute o cumprimento de dever funcional por parte de servidores e funcionários. Menos comuns ainda são os casos em que se decide pela restituição de valores percebidos a título de remuneração quando não comprovado, cabalmente, pelos servidores ou seus superiores hierárquicos, o pleno desempenho das suas atividades. 
18.	Essa constatação faz com que, a meu ver, devamos ter máxima cautela no julgamento deste caso, em especial considerando o disposto no art. 210, inciso II, do Regimento Interno do TCU, que nos exige que o débito apurado seguramente não exceda o real valor devido. 
19.	Em linhas gerais, da leitura dos autos, é impossível não se deparar com o seguinte questionamento: ainda que se entenda que determinado agente não fez prova de trabalhos em quantidade compatível com o número de horas remuneradas por determinado período, e ainda que se entenda que isso seria suficiente para afirmar que o restante (o não comprovado) seria "não trabalhado" e, por isso, "passível de devolução", como calcular exatamente a quantia a ser devolvida?
20.	Dito isso, os autos revelam que, em alguma medida, trabalhos foram realizados por Marlene Araújo e Rogério Aurélio Pimentel. E nesse ponto reside minha divergência em relação à proposta do representante do Parquet, vez que entendo que a situação de ambos é similar. Embora o parecer mencione que Rogério não apresentou elementos que comprovem a realização de trabalhos, creio que os elementos dos autos permitem igualar a situação dos dois.
21.	Menciono, a título de exemplo, alguns elementos que são suficientes para demonstrar que algum serviço foi prestado pelos agentes: cópia de e-mail originado do Cerimonial deste Tribunal e direcionado exclusivamente a ela (peça 190, p. 25) , relatório produzido e assinado exclusivamente por ele (peça 190, p. 60/61) , além de diversas listas de presença com o nome dos dois (peça 190, p. 50/58) , entre outras coisas e uma série de fotografias. 
22.	Esse também foi o entendimento do Ministério Público do Estado de São Paulo ao asseverar que "vieram aos autos fotografias de eventos e reuniões (fls. 152/157) que contaram com a participação dos funcionários investigados, além de listas de presença (fls. 158/163) e e-mails enviados no desempenho das funções (fls. 164/177) ". Por essa razão, inclusive, aquele inquérito que apurava improbidade administrativa acabou sendo arquivado em relação aos mesmos responsáveis.
23.	Em suma, está correto o cerne da argumentação do MP/TCU, embora esse entendimento deva ser aplicado aos dois responsáveis, uma vez que a quantidade de comprovantes de ambos não difere substancialmente.
24.	No mais, não há reparos a fazer ao parecer do representante do Parquet, inclusive em relação à extensão desse entendimento a Jair Antônio Meneguelli, Presidente do Conselho Nacional do Sesi à época dos fatos, condenado solidariamente, em débito, com os agentes.
	Ante o exposto, dou provimento aos recursos e voto por que o Tribunal adote o Acórdão que ora submeto à deliberação deste Colegiado:
9.1. conhecer e dar provimento aos recursos de reconsideração interpostos por Jair Antônio Meneguelli, Douglas Martins de Souza, Marlene Araújo Lula da Silva e Rogério Aurélio Pimentel, para excluir seus nomes do rol de responsáveis do item 9.1 do acórdão recorrido, bem como afastar os débitos dos itens 9.2 e 9.3 e as sanções dos itens 9.4 a 9.10 da mesma decisão;
9.2. conhecer e dar provimento ao recurso interposto pela Controladoria-Geral da União, tornando insubsistente a determinação constante no subitem 9.14 do acórdão recorrido;
9.3. dar ciência deste acórdão aos recorrentes, ao Serviço Nacional da Indústria - Conselho Nacional e à Procuradoria da República no Distrito Federal.
TCU, Sala das Sessões Ministro Luciano Brandão Alves de Souza, em 10 de dezembro de 2019.
Ministro BRUNO DANTAS 
Relator

Solicitei vista deste processo na Sessão Plenária de 10/12/2019 em face de minha posição divergente daquela adotada pelo Nobre Relator, Ministro Bruno Dantas, que propõe dar provimento aos recursos interpostos pelos Srs. Jair Antonio Meneguelli, Marlene Araújo Lula da Silva e Rogério Aurélio Pimentel.
2.	Com referência ao recurso manejado pela Controladoria-Geral da União, manifesto-me parcialmente de acordo com o Relator e sugiro encaminhamento alternativo.  
3.	Já com respeito ao Sr. Douglas Martins de Souza, concordo com o provimento do recurso em vista das considerações que irei expor adiante.
4.	Inicio este voto revisor pelas divergências, seguindo a ordem de responsáveis apresentada no voto que fundamentou a decisão recorrida, o Acórdão 1195/2018-TCU-Plenário. 
II - Recurso da Sra. Marlene Araújo Lula da Silva 
5.	A recorrente teve suas contas julgadas irregulares, foi condenada em débito solidário com o Sr. Jair Meneguelli, bem como foi sancionada com multa e inabilitação, em decorrência do recebimento de salários pagos pelo Sesi/CN em 2013, no valor histórico total de R$173.358,28, sem a correspondente prestação de serviços.
6.	Em retrospecto, tem-se que a irregularidade foi inicialmente apontada em auditoria de gestão da CGU executada entre abril e junho de 2014. Conforme verificado pelo órgão, a Sra. Marlene Araújo encontrava-se, desde 2008, lotada no Escritório de Representação do Sesi/CN em São Bernardo do Campo, unidade criada em 2007 e diretamente vinculada ao Conselho Nacional, que fora instalada em um imóvel com características externas residenciais, sem placa indicativa, e com o quadro de pessoal composto por 02 Assessores (a Sra. Marlene e o Sr. Rogério Pimentel) , 01 secretária administrativa e 01 motorista. Embora a entidade tenha justificado que a responsável integrava a equipe do Programa Vira Viva, o Controle Interno constatou que, no Estado de São Paulo, a condução do projeto era responsabilidade do Departamento Regional e que não havia indícios de atuação da empregada nas respectivas atividades. Em suma, a CGU concluiu que não existiam documentos no âmbito do Sesi/CN que demonstrassem a efetiva realização de atividades laborais pela responsável ou mesmo sua participação em eventos ou viagens de interesse da entidade no exercício de 2013 (fls. 95/97, 136 e 224/226-peça 05) .
7.	As conclusões da CGU foram corroboradas pela SecexPrevidência após a realização de inspeção. A unidade técnica solicitou ao Sesi que apresentasse documentos com a descrição das funções e tarefas desempenhadas pela empregada, mas nada foi enviado em resposta, nem mesmo o documento denominado "Descrição de Cargo", que fora apresentado pela entidade em relação a outros empregados cuja situação também estava sendo verificada na inspeção. Além disso, foi requisitada a apresentação de quaisquer elementos que comprovassem a contraprestação laboral ao Sesi/CN no exercício de 2013. Contudo, foram encaminhados apenas um e-mail  (enviado pelo Sr. Rogério Pimentel para o e-mail pessoal da Sra. Marlene em abril de 2013, retransmitindo o formulário denominado "descrição de cargo" para ser preenchido-fls. 26-peça 106)  e uma lista de presença em reunião supostamente realizada em junho de 2013 (fls. 98/102-peça 106-ver comentário adiante) . Todos os demais documentos apresentados referiam-se ao exercício de 2014 e foram elaborados após a auditoria da CGU.
8.	Assim, a condenação da responsável decorreu da ausência de comprovação de que ela efetivamente prestou serviços ao Sesi/CN durante o exercício de 2013. É dizer, este Tribunal não questionou o controle de horário, nem o exercício das atribuições no interior das instalações da entidade paraestatal.  
9.	Agora no exame do recurso, o MP/TCU defende que seja dado provimento por considerar que alguns documentos apresentados pela responsável configurariam meios indiretos de prova e indícios de prestação de serviço no exercício de 2013. Observo que os elementos citados pelo Ministério Público já foram examinados no voto que fundamentou o Acórdão 1195/2018-TCU-Plenário, sendo, ao final, considerados insuficientes para comprovar a ativa prestação laboral. São eles:
	a) e-mail referente a workshop de gestão de pessoas (fls. 30/35-peça 190) : foi precedido de e-mail com convite geral dirigido a vários empregados; não há comprovação de que a Sra. Marlene participou do evento; o e-mail citado foi enviado pela responsável à organizadora do evento posteriormente para solicitar o encaminhamento de questionário para preenchimento, mas também não há comprovação de ações subsequentes de ambas as partes;
	b) login para sistema de reserva de passagens (fls. 35-peça 190) : este e-mail foi precedido por outra mensagem enviada a todos os colaboradores (fls. 34-peça 190) com a informação de que "Todos estarão recebendo um e-mail com sua senha para acesso ao sistema Reserve, através do qual vocês poderão acompanhar suas reservas de passagens e hotéis nacionais"; portanto, o envio de e-mail com login tratou-se de procedimento geral e não situação específica da Sra. Marlene;
	c) e-mail com convocação de reunião (fls. 41-peça 190) : refere-se a convocação dirigida a todos os empregados do Sesi/CN ("Para: SESICN - TODOS") com vistas ao encontro de final de ano em Brasília; não há pessoalidade na mensagem, nem comprovação de que a responsável tenha participado do evento.
10.	Como já anotado, os documentos trazidos na defesa (peça 190) , bem como essas mensagens eletrônicas e as demais fornecidas pela entidade, constituem-se em comunicações gerais dirigidas a todos os empregados. Nos três e-mails relacionados ao encaminhamento de arquivos para preenchimento (questionário, formulário de descrição de cargos e balanço de atividades do setor) , não há demonstração de que a responsável tenha atuado.  Como se viu, o Sesi/CN não possuía o formulário de descrição de cargos preenchido pela responsável. Também se observa nas fls. 89 da peça 106 que foi somente em junho de 2014 que a Chefe de Gabinete da Presidência do Sesi/CN veio solicitar à Sra. Marlene Araújo Lula da Silva e ao Sr. Rogério Pimentel o relatório de atividades exercidas pelos dois empregados em 2013, com vistas a atender a CGU. Os relatórios entregues ao Controle Interno eram compostos por dois parágrafos contendo uma descrição genérica de atividades, sem detalhamento de eventos, locais, datas, co-participantes ou outro dado que permitisse a confirmação das informações (fls. 124/126-peça 05) .
11.	É importante deixar claro que este processo não examinou aspectos disciplinares relacionados ao cumprimento do dever funcional por parte da Sra. Marlene Araújo e sim a materialização de prejuízo aos cofres do Sesi/CN decorrente da utilização dos recursos da entidade no pagamento de salários à responsável sem que houvesse a devida contraprestação de serviços. Ou seja, examina-se a ocorrência de dano, situação plenamente vinculada às competências constitucionais desta Corte e, infelizmente, corriqueira nos processos aqui apreciados. Situação semelhante foi colacionada pela Serur ao mencionar julgado do STF no MS 25880/DF.
12.	Outros supostos indícios de prestação de serviços mencionados também não se sustentam.
13.	Com relação à cópia de e-mail originado do Cerimonial do TCU e direcionado à Sra. Marlene Araújo Lula da Silva (fls. 25-peça 190) , observa-se que o vocativo da mensagem, de fato, registra o nome da responsável. Todavia, o teor indica que se trata de comunicação de caráter geral, com feições de mala direta composta por autoridades e ocupantes de funções em órgãos e entidades federais, sem conteúdo relacionado ao exercício das atribuições da Sra. Marlene Araújo, conforme se transcreve:
	"Informo que assumi a chefia do Cerimonial e Relações Institucionais do Tribunal de Contas da União (TCU) , com fundamento na Portaria TCU 350/2012, publicada no Diário Oficial da União (DOU) de 2 de janeiro de 2013.
	Anteriormente, exerci as funções de Secretário de Controle Externo nos Estados de Rondônia (RO) e Maranhão (MA) , naqueles dois Estados chefiando as unidades estaduais do TCU e estabelecendo construtivas e profícuas relações com os órgãos federais, estaduais e municipais.
	Ao tempo em que expresso meus mais sinceros votos de um 2013 próspero e pleno de realizações, coloco-me à sua disposição para trabalhos em parceria, sempre com o olhar voltado para um Brasil melhor."  
14.	Igualmente, o e-mail encaminhado à responsável pelo Presidente do Sesi/CN em novembro de 2013, repassando matéria jornalística acerca do Projeto Vira Vida, também não faz prova de atividade laboral, vez que tem caráter informativo geral, sem indício de que a empregada tenha desempenhado alguma tarefa, tendo sido endereçada a "Conselheiros/Presidentes de Federações e Parceiros do Programa ViraVida" (fls. 43-peça 190) .  
15.	No tocante às listas de presença em reuniões (fls. 50/58 - peça 190) , à primeira vista haveria duas listagens atinentes ao exercício de 2013 (fls. 50 e 51) , mas se trata de cópias do mesmo documento intitulado "Reunião de Sandra Cabral com o Escritório de Representação" e datado de 13/6/2013, sendo que uma cópia foi impressa na posição "retrato" e outra na posição "paisagem".
16.	Essa lista de presença, também fornecida nesses moldes pelo Sesi/CN na inspeção (fls. 98/102-peça 106) , foi anteriormente considerada insuficiente como comprovação de atividade laboral no exercício de 2013, pois se trata de um único documento. Ademais, não se pode deixar de observar que essa listagem se afigura problemática, como já havia sido comentado no voto que acompanhou o acórdão recorrido. A memória da reunião registra a data de "13 de junho de 2014" e vem seguida de lista de assinaturas datada de 13 de junho de 2013. Além do mais, nas fls. 78 da peça 106, consta e-mail encaminhado pela Sra. Sandra Cabral, Chefe de Gabinete da Presidência do Sesi/CN, em 11 de junho de 2014, convocando os empregados do Escritório de Representação para reunião que seria realizada exatamente no dia 13 de junho de 2014. Ainda, na relação das viagens realizadas pela Sra. Sandra Cabral em 2013, não consta viagem a São Paulo em data compatível com 13/6/2013 (fls. 49 e 53/67-peça 114) .   
17.	Todas as demais listas de presença anexadas na defesa são referentes a reuniões promovidas em 2014.
18.	Dos 10 registros fotográficos juntados na defesa para comprovar a atividade laboral em 2013 (fls. 70/74-peça 190) , observa-se que 02 (duas) fotos são cópias de fotografias tiradas em reuniões realizadas em junho de 2014 na Fiesp e no Sebrae/SP, conforme demonstrado por e-mail encaminhado pela própria Sra. Marlene Araújo à Sra. Sandra Cabral e fornecido pelo Sesi/CN na inspeção (vide fls. 69-peça 106/fls. 70-peça 190 e fls. 70-peça 106/fls. 72-peça 190) . Quanto às demais fotografias, elas não identificam os eventos retratados e não trazem comprovação de sua pertinência com o exercício de 2013, nem do desempenho de tarefas funcionais pela responsável nos eventos.
19.	No que tange ao inquérito conduzido pelo Ministério Público do Estado de São Paulo em 2015, veja-se que não se faz suficiente para liberar a responsável o fato de que o MPE/SP mencionou em seu relatório a apresentação de "fotografias, listas de presença e e-mails" à guisa de comprovação da atividade laboral, conforme transcrito no voto do Eminente Relator. 
20.	Isso se verifica porque a defesa da responsável acostada na peça 190 indica que esses elementos apreciados pelo MPE/SP são os mesmos que já constam dos presentes autos  (vide fls. 04, 07 e 08 da peça) . E, como já se demonstrou neste voto revisor, tais elementos são incapazes de evidenciar a prestação de serviços em 2013, seja porque se referem ao ano de 2014, seja por apresentarem inconsistências, seja por serem apenas comunicações gerais ou documentos funcionais (exame periódico, solicitação de férias, etc.) , seja por não estarem acompanhados de certificação da época em que foram produzidos ou de demonstração do desempenho de atividades.   
21.	Na hipótese de terem sido apresentados ao MPE/SP documentos diferentes dos aqui disponíveis, estes certamente teriam sido anexados ao recurso da responsável, o que não ocorreu.  
22.	Afora essas questões, não custa repisar a independência das instâncias e o fato de que o arquivamento do inquérito não repercute nestas contas, vez que o inquérito não se equipara a decisão judicial com negativa do fato ou da autoria. 
23.	Também não procede a argumentação no sentido de que o trabalho da responsável não produzia resultados materiais ou, sob outra perspectiva, de que a falta de elementos comprobatórios não significa a ausência de atividade laboral.  
24.	A documentação apresentada pelo Sesi/CN demonstra exatamente o contrário. 
25.	Esclareça-se que a Sra. Marlene Araújo Lula da Silva foi inicialmente contratada para exercer a função de Assessora de Eventos em maio de 2007, com lotação no Escritório de Representação do Sesi/CN em dezembro de 2008. A partir de 2011, ela passou a exercer a função de confiança de Assessora de Projetos Sociais, sendo essa a função ocupada à época dos fatos ora abordados (fls. 01/06-peça 106) . 
26.	Relembre-se que, na inspeção, esta Corte aceitou, de modo bastante flexível, que a entidade apresentasse quaisquer elementos, diretos ou indiretos, para comprovar a prestação de serviços pela recorrente. Seguindo essa linha, veio aos autos um conjunto de documentos que, em sua quase totalidade, refere-se ao ano de 2014 (peças 106 e 107) . Esse conjunto é composto por relatórios, listas de presença e e-mails enviados a partir de maio de 2014, que demonstram a participação da responsável em reuniões (internas e externas) , pedidos de orientação e despachos com a Chefia de Gabinete da Presidência do Sesi, contatos com entidades, apoio na organização de reuniões e envio de documentos relativos à execução de tarefas pela responsável. 
27.	Ou seja, não há vestígios da prestação de serviços pela responsável em 2013, ao passo que, a partir de abril/maio de 2014, há elementos indicativos de atividade laboral, alguns inclusive com evidenciação dos resultados. Tem-se, assim, para a mesma responsável, duas situações distintas em dois exercícios distintos, não obstante ela continuasse lotada no Escritório de Representação, ocupasse a mesma função de Assessora de Projetos (desde 2011) e mantivesse as mesmas atribuições. 
28.	Portanto, a comparação das situações da própria Sra. Marlene Araújo nos anos de 2013 e 2014 resulta em duas conclusões: primeira, afigurava-se viável demonstrar documentalmente a atividade laboral da função ocupada; e, segunda, a ausência de documentação comprobatória denota que não houve contraprestação de serviços pela responsável no primeiro ano citado.
29.	Essas conclusões são corroboradas pela comparação com os elementos obtidos na inspeção da SecexPrevidência em relação a três outras Assessoras de Projeto, as Sras. Catarina Borges, Mônica Quintas e Maria do Carmo Aguiar (vide item 23 do voto que fundamentou o acórdão recorrido) . Anote-se que elas também tiveram sua situação questionada pela CGU, estavam dispensadas de registro de frequência, ocupavam a função de Assessoras de Projeto em similaridade à Sra. Marlene Araújo e também se vinculavam ao Projeto Vira Vida. Apesar disso, foram capazes de produzir extensa documentação (direta e indireta) explicitando o exercício de atividade laboral durante todos os meses do ano de 2013.         
30.	Ainda que fossem aceitos os questionáveis elementos apresentados pela responsável para espelhar eventual prestação de serviços em alguma medida, esta teria sido insignificante e, portanto, incompatível com as atribuições da função de confiança, bem assim com o salário de mais de R$ 13.600,00 (em valores da época) .  
31.	A hipótese de que teria havido contraprestação laboral por parte da Sra. Marlene Araújo no exercício de 2013 não resiste ao exame cuidadoso, ao confronto e à contextualização dos documentos existentes nos autos. Por conseguinte, a coincidência dos diversos indícios e elementos faz prova de um quadro incrível exatamente oposto ao traçado no parecer do Douto Representante do MP/TCU. 
32.	Diante do exposto, vê-se que não há comprovação de que a Sra. Marlene Araújo Lula da Silva exerceu suas atividades laborais a serviço do Sesi/CN no exercício de 2013, de modo a fazer jus aos salários recebidos. Dessa forma, incorporando as demais análises da Serur, penso que deve ser negado provimento ao recurso interposto pela responsável para manter-se a condenação e as sanções que lhe foram aplicadas pelo Acórdão 1195/2018-TCU-Plenário.
III - Recurso do Sr. Rogério Aurélio Pimentel
33.	As contas do recorrente foram julgadas irregulares com condenação em débito solidário com o Sr. Jair Meneguelli e aplicação das sanções de multa e inabilitação em face da ausência de comprovação da prestação de serviços no exercício de 2013, inobstante tenha recebido o total histórico de R$ 131.752,20, referentes a salários mensais de, aproximadamente, R$ 10.300,00.
34.	O Sr. Rogério Aurélio Pimentel ocupava a função de confiança de Assessor de Projetos e integrava, junto com a Sra. Marlene Araújo Lula da Silva, o quadro de 04 funcionários lotados no Escritório de Representação do Sesi/CN em São Bernardo do Campo/SP. Conforme registrado pela CGU e, posteriormente, pela SecexPrevidência em relatório de inspeção, não existiam documentos comprobatórios das atividades desempenhadas pelo empregado ao longo do exercício de 2013, tal como ocorreu com a Sra. Marlene Araújo. 
35.	Citado pelo Tribunal, o responsável manteve-se revel.
36.	Dessa forma, sucedeu-se a condenação do responsável, ocasionada pelo recebimento de salários sem que restasse comprovada a correspondente contraprestação laboral. Ou seja, não foram questionados pelo Tribunal o cumprimento de horário ou o exercício das atribuições no interior das instalações da entidade.
37.	Na análise do recurso, o MP/TCU admitiu que não foram trazidos os necessários elementos comprobatórios da atividade laboral, mas propôs atenuar-se a situação do responsável mediante a exclusão da sanção de inabilitação, considerando que, em vista da dispensa de controle de ponto, essa comprovação somente seria factível por meios indiretos.
38.	Já o Eminente Relator do recurso, entendeu que se aplicavam ao Sr. Rogério Pimentel os mesmos argumentos utilizados em seu voto para dar provimento ao recurso da Sra. Marlene Araújo.
39.	Peço vênias para divergir mais uma vez.
40.	Em vista da dispensa de controle de horário dos ocupantes de função de confiança do Sesi/CN, os trabalhos desta Corte, desde o início, foram orientados para admitir a comprovação da atividade laboral também por intermédio de meios indiretos. E foi sob essa perspectiva que a SecexPrevidência aceitou, como evidenciação, a apresentação de e-mails, listas de participação em reuniões, formulários preenchidos, autorizações de viagem, i. e., uma ampla gama de documentos. Todavia, não foram apresentados os elementos correspondentes em relação ao Sr. Rogério Aurélio Pimentel no exercício de 2013. 
41.	Os documentos que agora são mencionados já foram examinados no voto que fundamentou o Acórdão recorrido para serem considerados inaptos como comprovação da atividade laboral do responsável naquele ano. 
42.	No que se refere ao relatório supostamente elaborado e assinado pelo Sr. Rogério Pimentel (fls. 60/61-peça 190) , trata-se de documento intitulado "Relatório Comunidades de São Bernardo do Campo", com o nome do responsável digitado ao final, narrando que ele teria feito visitas em comunidades do município "durante o exercício de 2013". Não há assinatura do Sr. Rogério Aurélio Pimentel; não há visto, recibo ou assinatura da chefia ou outro setor; e, não há elemento algum que autentique seu teor ou fidedignidade. Ademais, em contraponto, observa-se que, nas fls. 97 da peça 106, há e-mail do Sr. Rogério Pimentel datado de setembro de 2014 enviando arquivo com o mesmo título do referido relatório à Chefia de Gabinete da Presidência do Sesi/CN. 
43.	Quanto às listas de reunião, faço referência à análise desenvolvida na seção precedente, que demonstrou que foi apresentada apenas uma lista de reunião relativa ao exercício de 2013, com aspectos problemáticos. Ainda, verificou-se que todas as demais listas de presença anexadas eram referentes a reuniões promovidas em 2014.
44.	Também faço remissão aos comentários anteriormente tecidos acerca de fotografias constantes dos autos, comentários esses que concluíram pela sua incapacidade de atestar o desempenho de atividades pelo responsável.
45.	No tocante ao inquérito do MPE/SP, valem também as conclusões delineadas na seção anterior.
46.	Com relação ao argumento que defende a impossibilidade de demonstração de resultados materiais ante a natureza da função exercida pelo responsável, cabem igualmente as considerações desenvolvidas na seção anterior para afastá-lo. Veja-se: em 2013, encontraram-se apenas dois e-mails relacionados ao responsável, i.e. uma mensagem solicitando o preenchimento de formulário e outra, repassada para seu correio eletrônico pessoal, referente a solicitação de ajuda para abertura de arquivo. Já na documentação produzida em 2014, que compõe a quase totalidade das peças 108 e 109, observam-se elementos que permitem inferir a participação do Sr. Rogério em reuniões de interesse do Sesi, a atribuição de tarefas e a realização de viagens. 
47.	Da comparação entre esses elementos, bem assim com aqueles produzidos por outros Assessores de Projeto em 2013, chega-se às mesmas conclusões expostas na seção precedente, com destaque para o fato de que não ficou caracterizada a ocorrência de contraprestação laboral por parte do Sr. Rogério Pimentel no referido exercício. 
48.	O recurso contém outros argumentos, que foram adequadamente afastados pela Serur, motivo pelo qual os incorporo a este voto revisor.
49.	Ante todo o exposto, cabe negar provimento ao recurso interposto pelo responsável para manter-se a condenação e as sanções que lhe foram aplicadas pelo Acórdão 1195/2018-TCU-Plenário.
IV - Recurso do Sr. Jair Antonio Meneguelli
50.	O ex-Presidente do Sesi/CN teve suas contas julgadas irregulares, com condenação em débito solidário com a Sra. Marlene Araújo Lula da Silva e com o Sr. Rogério Aurélio Pimentel, bem assim com aplicação de multa e declaração de inidoneidade para ocupar função de confiança ou cargo em comissão na Administração Pública Federal. A solidariedade decorreu do fato de o ex-Presidente ter sido o responsável pela manutenção dos empregados na função durante o exercício destas contas, subordinados a ele e lotados no Escritório de Representação, com recebimento de salário, não obstante tais empregados não prestassem os serviços correspondentes.
51.	Além disso, o gestor foi multado com base no art. 58, incisos II e III, da Lei 8.443/1992 por ter autorizado o Consultor Jurídico do Sesi/CN, Douglas Martins de Souza, a exercer suas atividades em São Paulo, em vez do local de lotação (Brasília) , em contrariedade com as normas que regiam a entidade, sem autorização formal e sem que houvesse justificativa fundada no interesse da instituição. 
52.	No voto do Nobre Relator do recurso, o provimento ao apelo interposto pelo ex-Presidente do Sesi/CN decorreu do acolhimento das razões recursais da Sra. Marlene Araújo e do Sr. Rogério Pimentel. Considerando que defendi posição divergente quanto à situação desses responsáveis, torna-se necessário examinar, de forma específica, os argumentos alinhados pelo ora recorrente. 
53.	Também é importante observar que o recurso interposto pelo Sr. Jair Meneguelli tratou exclusivamente da irregularidade referente à ausência de contraprestação laboral pela Sra. Marlene Araújo e pelo Sr. Rogério Pimentel. Por este motivo, a análise da ocorrência relacionada à situação do então Consultor Jurídico será realizada no tópico atinente ao recurso do Sr. Douglas Martins de Souza.
54.	O primeiro aspecto levantado pelo ex-gestor relaciona-se ao inquérito instaurado pelo MPE/SP, ponto examinado anteriormente neste voto revisor. Assim, faz-se remissão às conclusões já tecidas para rejeitar a argumentação.
55.	Nas passagens seguintes do recurso, o ex-Presidente do Sesi/CN alegou que não haveria nexo de causalidade entre sua conduta e a irregularidade apontada. Ademais, sustentou que não teriam sido comprovados dolo, culpa ou má-fé de sua parte. Argumentou também que, no exercício da função de Presidente, não tinha como acompanhar a prestação de serviços pelos empregados Marlene e Rogério, que se encontravam lotados em local diverso da sede da entidade. Também alegou que a Sra. Marlene Araújo ("Assessora de Eventos") e o Sr. Rogério Pimentel exerciam suas funções de forma oral, sem documentação das demandas.
56.	A documentação presente nos autos leva a concluir pela improcedência dessas alegações.
57.	No formulário de descrição de cargo do Sr. Rogério Aurélio Pimentel constava que ele se encontrava diretamente subordinado ao Presidente do Sesi/CN, consoante se observa nas fls. 05 da peça 108:
58.	No caso da Sra. Marlene Araújo Lula da Silva, relembre-se que não há registro de que a responsável tenha fornecido ao Sesi/CN o mesmo formulário preenchido, quando lhe foi solicitado em abril de 2013. Todavia, anote-se que ela se encontrava na mesma situação do Sr. Rogério Pimentel, como se verifica a partir da informação encaminhada pela entidade à CGU, dando conta de que ambos os empregados haviam sido lotados pelo Sr. Jair Meneguelli no Escritório de Representação em São Bernardo do Campo para lhe dar assessoramento direto, conforme transcrição de trecho do relatório de auditoria de gestão contendo a justificativa do Sesi/CN para a situação dos referidos funcionários (fls. 114-peça 05) :
  	"As atividades acima elencadas estão vinculadas diretamente as agendas do presidente e dos programas e campanhas do SESI (...) ".  [Grifo acrescido.]
59.	O assessoramento direto ao ex-Presidente do Sesi/CN é admitido pela Sra. Marlene Araújo em sua peça recursal (fls. 03-peça 445) .
60.	Nesse contexto, tem-se que a subordinação direta tornou irrelevante a distância entre os locais de exercício dos responsáveis. Ademais, o próprio gestor admitiu que, anteriormente à regulamentação do auxílio-moradia, cumpria jornada de trabalho, com frequência, no Escritório em São Bernardo, conforme afirmado no recurso por ele interposto nas contas do Sesi/CN de 2008, apreciado pelo Acórdão 4577/2013-TCU-Segunda Câmara, e em parecer jurídico elaborado em setembro de 2013 (peça 403) .
61.	Obviamente, não se contesta a multiplicidade de atribuições e compromissos cumpridos pelo dirigente máximo do Sesi/CN. Porém, se não havia meio de supervisionar a atividade de seus subordinados diretos, a conduta esperada para o gestor seria designar outro empregado para efetuar esse acompanhamento, o que ele não fez.
62.	A documentação constante dos autos reforça essa assertiva, pois indica que a designação de um supervisor para as atividades da Sra. Marlene Araújo Lula da Silva e do Sr. Rogério Aurélio Pimentel somente veio a ocorrer a partir dos questionamentos lançados pela CGU na auditoria de gestão iniciada em abril de 2014. Segundo se verifica nas peças 106, 107 e 108 destes autos, foi a partir desse período, abril de 2014, que a Chefe de Gabinete Sandra Cabral, mesmo que sem designação formal, passou a supervisionar os mencionados empregados por meio da promoção de reuniões e a atribuição de tarefas. 
63.	A análise desses elementos deixou configurada a culpa grave do ex-gestor, caracterizada pela inobservância do dever de cuidado objetivo e pela conduta omissiva, com elevado grau de negligência, pois deixou de empregar os meios cabíveis na supervisão e fiscalização de seus subordinados diretos, o que possibilitou que os recursos do Sesi/CN fossem utilizados no pagamento dos salários da Sra. Marlene Araújo e do Sr. Rogério Pimentel sem a devida contraprestação laboral. Embora os valores pareçam pouco significativos diante do total de recursos geridos no exercício de 2013, tem-se que os salários pagos, cerca de R$ 13.600,00 e R$ 10.300,00 mensais, eram muito superiores aos recebidos pela maioria dos trabalhadores brasileiros. O dispêndio desses recursos nos salários dos referidos empregados durante todo o exercício sem que houvesse sua conversão em serviços relacionados aos projetos que deveriam ser por eles apoiados resultou em prejuízo material e institucional. 
64.	Além dessa argumentação, o recorrente alinhou outros aspectos, os quais exponho e afasto de maneira sintética, uma vez que já foram examinados anteriormente ou tratam de pontos acessórios:
	a) o ônus de comprovar a irregularidade seria do TCU:
	- essa questão consta do item 57 do voto que acompanha o Acórdão 1195/2018-TCU-Plenário, que aborda o dever do gestor fundado no art. 70 da Constituição Federal e no art. 93 do Decreto-lei 200/1967;
	b) a CGU teria auditado a situação de apenas parte dos ocupantes de função de confiança, adotando critérios políticos na escolha da amostra: 
	- conforme registrado pela CGU no relatório (fls. 79/83-peça 05) , foi examinada a documentação relativa a todos os 29 então ocupantes de função de confiança, sendo que, no caso de 07 empregados, não havia evidência de contraprestação laboral, o que motivou o apontamento; vê-se, portanto, que foi feita a verificação do universo de ocupantes de função de livre nomeação, sem amostragem e sem viés;
	c) o TCU teria injustificadamente rejeitado a documentação apresentada pela Sra. Marlene Araújo:
	- as justificativas para não se acolher os elementos apresentados constaram da seção II do voto que fundamentou o acórdão recorrido; consoante se observa, foram referenciados e analisados todos os documentos trazidos pelo Sesi/CN e pela responsável;
	d) o TCU teria incorrido em contradição, pois rejeitou o documento relativo à solicitação de férias da Sra. Marlene Araújo sem considerar que, se a empregada não laborava, não teria necessidade de tirar férias:
	- não procede o argumento, porque o interesse em usufruir de férias não reside somente no afastamento, mas também no interesse financeiro em receber o abono pecuniário ("venda de 10 dias") e o terço constitucional (1/3 da remuneração) ; segundo se observa às fls. 110/111-peça 190, a corresponsável recebeu essas parcelas remuneratórias em forma de adiantamento no pagamento de fevereiro de 2013;
	e) o TCU teria aplicado critérios diferentes para rejeitar a documentação da Sra. Marlene Araújo e para aceitar os documentos apresentados pelos demais ocupantes de função:
	- conforme se anotou nos itens 23/25 e 36 do voto que acompanha o acórdão recorrido, os demais empregados demonstraram ter prestado serviços ao Sesi/CN por meio de diversos elementos (atas de reunião, planos de ação, roteiros de visita, autorizações de viagem, etc.) , todos produzidos ao longo do exercício de 2013, enquanto a corresponsável nada apresentou nesses moldes.
65.	Com essas considerações, conclui-se que, no tocante às ocorrências vinculadas ao débito, deve ser negado provimento ao recurso interposto pelo Sr. Jair Antonio Meneguelli.
V- Recurso do Sr. Douglas Martins de Souza
66.	O ex-Consultor Jurídico do Sesi/CN teve suas contas julgadas irregulares e foi sancionado com a multa prevista no art. 58, inciso II, da Lei 8.443/1992, por ter exercido suas atividades em São Paulo, em vez do local de lotação (Brasília) , em contrariedade com as normas que regiam a entidade, sem autorização formal e, consequentemente, sem que houvesse justificativa fundada no interesse da instituição.
67.	Essa ocorrência também ocasionou a aplicação, ao Sr. Jair Meneguelli, de multa fundada no art. 58, inciso II, da Lei 8.443/1992, posto que o gestor concedeu autorização informal ao Sr. Douglas Martins para que assim procedesse. Ademais, foi acrescido à cominação inicial o fundamento constante do inciso III do art. 58, já que o ato do Sr. Jair Meneguelli gerou despesas, no valor histórico de R$ 27.563,43, relativas ao pagamento de passagens aéreas a fim de possibilitar que o Consultor Jurídico se deslocasse a Brasília para despachar.
68.	Ao analisar o recurso do Sr. Douglas Martins de Souza, a Serur propôs dar-lhe provimento. Em sua instrução, a unidade técnica considerou que a falta de formalização da autorização para que o Consultor Jurídico realizasse trabalho remoto (ou "teletrabalho") configurou-se em falha formal, vez que ele comprovou ter prestado os serviços e que o Sesi/CN confirmou ter sido concedida a correspondente autorização pelo então Presidente da entidade.
69.	Esse entendimento foi acompanhado pelas demais manifestações acostadas aos autos.
70.	As ponderações alinhadas pela Serur levam-me a rever meu posicionamento quanto à situação do responsável anteriormente expresso no voto que fundamentou o Acórdão 1195/2018-TCU-Plenário.
71.	Conquanto reconheça, em tese, as vantagens advindas da instituição do teletrabalho, continuo entendendo que a adoção dessa prática, no caso examinado, requeria a existência de norma que regulasse o procedimento a fim de mitigar o risco de abusos e prejuízos às atividades do órgão. 
72.	No entanto, devo também reconhecer que restou demonstrado nos autos que o Sr. Douglas Martins efetivamente prestou os serviços e que, portanto, não se materializou prejuízo decorrente da informalidade observada. Além disso, deve-se considerar atenuada a falha em linha de coerência com o decidido pelo Tribunal no próprio Acórdão 1195/2018-TCU-Plenário em relação a outros empregados do Sesi/CN (Sras. Márcia Milanésio Cunha, Catarina Borges, Mônica Quintas e Maria do Carmo Aguiar) . Relembre-se que esta Corte não formulou questionamentos adicionais quanto à situação das referidas empregadas ao verificar que elas efetivamente prestaram serviços à entidade em 2013, não obstante exercessem suas atividades fora da sede do Sesi/CN.
73.	Por conseguinte, cabe dar provimento ao recurso de reconsideração interposto pelo Sr. Douglas Martins para retirar o nome do recorrente do rol de responsáveis constante do item 9.1 do Acórdão 1195/2018-TCU-Plenário, bem como para tornar insubsistente a multa que lhe fora aplicada pelo item 9.7 da referida deliberação.    
74.	O acatamento das razões recursais do Sr. Douglas Martins de Souza deve ser estendido ao Sr. Jair Meneguelli no que tange à ocorrência a elas pertinentes, de modo que cumpre tornar insubsistente a multa aplicada a esse gestor pelo item 9.6 do Acórdão 1195/2018-TCU-Plenário.
VI - Recurso da Controladoria-Geral da União
75.	O Acórdão ora recorrido determinou à Controladoria-Geral da União em seu item 9.14 que:
	"9.14. (...) mesmo em circunstâncias que entenda sensíveis, abstenha-se de apor sigilo, por intermédio de tarjas ou outros meios, à identificação de responsáveis perante o TCU, como ocorrido em relação a sete ocupantes de função de confiança no Sesi/CN mencionados no item 1.1.1.6 do Relatório de Auditoria de Gestão 201407977 (Processo 00190.010837/2014-81) ."
76.	A determinação decorreu da constatação de que, ao noticiar os indícios de recebimento de salário sem contraprestação de serviços, o mencionado relatório apresentou quadro sem a identificação dos empregados, com exposição incompleta dos respectivos CPFs. Assim, entendeu-se que a CGU estabeleceu, perante esta Corte, sigilo indevido na identificação dos responsáveis.
77.	No recurso interposto, a CGU argumentou que a implementação do comando seria inviável. Segundo defende, como os relatórios de auditoria de gestão são disponibilizados em sua página na internet, a divulgação dos nomes e CPFs de eventuais responsáveis por indícios de irregularidade poderia ocasionar a utilização indevida de informações pessoais, com a possibilidade de vir a ocorrer a responsabilização dos servidores do órgão nos termos do art. 34 da LAI. Ao final, ressaltou que o Controle Interno tem prontamente apresentado essa informação ao TCU, quando solicitado.
78.	A Serur e o MP/TCU não acolheram a argumentação. De acordo com os pareceres, os responsáveis em tela eram ocupantes de função de confiança e, portanto, agentes públicos, o que determinaria o registro de sua identificação completa no relatório, consoante prescrito pelo Manual de Elaboração de Relatórios do Controle Interno.
79.	Por sua vez, o Eminente Relator entendeu que o caráter geral e irrestrito da determinação poderia ocasionar ônus desnecessário à CGU e acarretar dificuldades operacionais no tratamento das informações sigilosas, em especial em situações impostas pela Lei de Acesso à Informação ou por decisões judiciais. Por conseguinte, sustentou que fosse dado provimento ao recurso para tornar insubsistente o item 9.14 do Acórdão 1195/2018-TCU-Plenário.
80.	Em princípio, concordo com a Serur no sentido de que não há como impor sigilo à identificação de agentes públicos em apontamentos constantes dos relatórios do Controle Interno. Porém, compreendo a cautela da CGU, que tem a obrigação legal de dar publicidade ao resultado de seus trabalhos, e, ao mesmo tempo, precisa balizar a divulgação de informações pelas disposições da LAI e, mais recentemente, da Lei 13.869/2019. 
81.	Por outro lado, não se esqueça que, a cada dia, crescem as demandas para que esta Corte imprima agilidade na apreciação do mérito dos processos que lhe são submetidos. Nesse contexto, torna-se imperativo que a CGU disponibilize rapidamente ao Tribunal informações completas sobre as irregularidades constatadas em suas fiscalizações. Veja-se que, nas presentes contas, foi necessário realizar inspeção com o fito de obter a identificação dos empregados do Sesi/CN relacionados aos indícios apontados no relatório de gestão. Em outros casos similares, há que se promover, no mínimo, uma diligência. Essa é mais uma delonga passível de elevar o tempo despendido na tramitação de processos no âmbito deste Tribunal. 
82.	Até que esteja consolidado o entendimento sobre o exato alcance das novas disposições legais, há que se efetuar adaptações nos procedimentos. Assim, penso que se deva alterar a determinação original de modo a equilibrar todos os aspectos ora suscitados. Nesse caso, entendo que cabe determinar à CGU que, nos casos em que seja necessário apor sigilo à identificação de responsáveis em seus relatórios, o órgão disponibilize a este Tribunal, simultaneamente, documento anexo, contendo as informações completas acerca desses responsáveis.
	Feitas as considerações pertinentes, manifesto-me por que o Tribunal aprove o Acórdão que submeto à apreciação deste Colegiado.
TCU, Sala das Sessões Ministro Luciano Brandão Alves de Souza, em 19 de fevereiro de 2020.
AUGUSTO SHERMAN CAVALCANTI
Revisor